ACORDAO-COMPLETO-2364378

ACÓRDÃO 3133/2019 ATA 49/2019 - PLENÁRIO

VISTOS, relatados e discutidos estes autos em que se aprecia Tomada de Contas Especial oriunda de conversão de processo de representação, determinada pelo Acórdão 994/2011-TCU-Plenário, em razão de superfaturamento dos serviços avençados em Instrumento Particular de Concessão de Direito Real de Uso da Vila Pan-americana, firmado entre o Comitê Organizador dos Jogos Pan-americanos Rio 2007 (COI-RIO 2007) e a Sociedade de Propósito Específico SPE PAN 2007 Empreendimentos Imobiliários S.A, os quais foram custeados com recursos federais do Convênio ME/CO-RIO 171/2004, celebrado entre a União, por meio do Ministério do Esporte, e o COI-RIO 2007.
ACORDAM os Ministros do Tribunal de Contas da União, reunidos em Sessão Extraordinária do Plenário, ante as razões expostas pelo Relator, em:
9.1.considerar revel a Sociedade de Propósito Específico SPE PAN 2007 Empreendimentos Imobiliários S.A, nos termos do artigo 12, § 3º, da Lei 8.443/1992;
9.2. rejeitar as alegações de defesa apresentadas por André Almeida Cunha Arantes, pelo Comitê Organizador dos Jogos Pan-americanos Rio-2007 S/C Ltda (CO-RIO) , e por André Gustavo Richer;
9.3. com fundamento nos arts. 1º, inciso I, 16, inciso III, alínea 'b', 19 e 23, inciso III, da Lei 8.443/1992, c/c os arts. 1º, inciso I, 202, § 6º, 209, inciso II, 210 e 214, inciso III, do Regimento Interno, julgar irregulares as contas de André Almeida Cunha Arantes, André Gustavo Richer, do Comitê Organizador dos Jogos Pan-americanos Rio-2007 (CO-RIO) e da Sociedade de Propósito Específico SPE PAN 2007 Empreendimentos Imobiliários S.A.;
9.4. condenar, solidariamente, André Almeida Cunha Arantes, o espólio ou, caso tenha havido a partilha, os herdeiros de André Gustavo Richer, no limite dos quinhões que lhe tenham sido transferidos, o Comitê Organizador dos Jogos Pan-americanos Rio-2007 (CO-RIO) e a Sociedade de Propósito Específico SPE PAN 2007 Empreendimentos Imobiliários S.A ao pagamento da importância de R$ 5.517.723,46 (cinco milhões, quinhentos e dezessete mil, setecentos e vinte e três reais e quarenta e seis centavos) , atualizada monetariamente e acrescida de juros de mora a partir de 17/11/2004 até a data da efetiva quitação, com a fixação do prazo de quinze dias, a contar das notificações, para que comprovem, perante este Tribunal, o recolhimento da dívida ao Tesouro Nacional, nos termos do art. 214, inciso III, alínea 'a', do Regimento Interno/TCU;
9.5. aplicar individualmente aos responsáveis André Almeida Cunha Arantes, Comitê Organizador dos Jogos Pan-americanos Rio-2007 - CO-RIO e Sociedade de Propósito Específico SPE PAN 2007 Empreendimentos Imobiliários S.A multa prevista no art. 57 da Lei nº 8.443/1992, c/c o art. 267 do Regimento Interno, no valor de R$ 500.000,00 (quinhentos mil reais) , com a fixação do prazo de 15 (quinze) dias, a contar da notificação, para que comprovem, perante o Tribunal (art. 214, inciso III, alínea "a", do Regimento Interno) o recolhimento da dívida ao Tesouro Nacional, atualizada monetariamente desde a data do acórdão até a do efetivo recolhimento, na forma da legislação em vigor;
9.6. autorizar, desde logo, cobrança judicial da dívida, atualizada monetariamente, a partir do dia seguinte ao término do prazo ora estabelecido, até a data do recolhimento, caso não sejam atendidas as notificações, nos termos do artigo 28, inciso II, da Lei 8.443/1992.

Tomada de contas especial autuada em razão de superfaturamento havido em contrato de concessão de direito real de uso de imóveis residenciais e demais dependências da Vila Pan-Americana.

Ministério do Esporte (extinto).

3. Interessados/Responsáveis:
3.1. Responsáveis: André Gustavo Richer (XXX.749.867-XX); André Almeida Cunha Arantes (XXX.293.598-XX); Comitê Organizador dos XV Jogos Pan-americanos Rio 2007 (05.641.145/0001-95); Sociedade de Propósito Específico SPE Pan 2007 Empreendimentos Imobiliários S/A (06.337.750/0001-30).

13.1. Ministros presentes: José Mucio Monteiro (Presidente), Walton Alencar Rodrigues (Relator), Augusto Nardes, Raimundo Carreiro, Bruno Dantas e Vital do Rêgo.
13.2. Ministros-Substitutos convocados: Augusto Sherman Cavalcanti e Marcos Bemquerer Costa.
13.3. Ministro-Substituto presente: André Luís de Carvalho.

ACORDAO-COMPLETO-2564643

Acórdão 372/2023 - Plenário

ACORDAO-COMPLETO-2413256

Acórdão 1538/2020 - Plenário

WALTON ALENCAR RODRIGUES

Transcrevo instrução elaborada pelo Auditor Federal de Controle Externo Marcus Vinícius Campiteli (peça 161) , da Secretaria de Controle Externo no Estado do Rio de Janeiro (Secex-RJ) :
INTRODUÇÃO
	Trata-se de Tomada de Contas Especial decorrente de representação - TC Processo 030.142/2007-4 (apensada a este processo) , constituída em cumprimento ao item 9.8 do Acórdão 1442/2006-TCU-Plenário, para apurar a aplicação do crédito extraordinário aberto pela MP 217/2007, ao Ministério do Esporte, no valor de R$ 25 milhões, transferidos ao Comitê Organizador dos Jogos Pan-americanos Rio 2007 mediante o Convênio ME/CO-RIO 171/2004 (peça 7, p. 2-15; peça 14, p. 68 e p. 70) , que os repassou integralmente à SPE PAN 2007 Empreendimentos Imobiliários S.A., ante a celebração, entre esses dois entes, de Instrumento Particular de Concessão de Direito Real de Uso da Vila Pan-americana.
2.		Foram citados, por determinação do Acórdão 994/2011-TCU-Plenário, que considerou procedente a representação acima mencionada e determinou a conversão do processo em tomada de contas especial, os Srs. André Almeida Cunha Arantes, CPF XXX.293.598-XX, então representante da Secretaria de Nacional de Esporte de Alto Rendimento/ME, André Gustavo Richer, CPF XXX.749.867-XX, vice-presidente do Comitê Executivo do Comitê Organizador dos Jogos Panamericanos Rio-2007, o Comitê Organizador dos Jogos Pan-americanos Rio-2007 e a SPE PAN 2007 Empreendimentos Imobiliários S.A, para que apresentassem alegações de defesa ou recolhessem aos cofres do Tesouro Nacional, o valor de R$ 5.517.723,46.
3.		O valor de R$ 5.517.723,46 resulta da diferença entre o valor repassado pelo Convênio/ME/CO-RIO/N° 171/2004 (concessão de direito real de uso da Vila Pan-americana) , de R$ 25.000.000,00, e o valor correspondente à avaliação da Caixa Econômica Federal - Caixa, solicitada pelo Acórdão 399/2008-TCU-Plenário, acrescido do IPTU estimado, despesas condominiais ordinárias e utilização dos espaços não residenciais, de R$ 19.482.276,54.
4.		Nesta feita, realiza-se a análise das alegações de defesa apresentadas pelo Sr. André Almeida Cunha Arantes, peça 81, e pelo Comitê Organizador dos Jogos Pan-americanos Rio 2007 - CO-RIO, peças 66 a 77 e peça 98, em resposta à citação determinada pelo item 9.3 do Acórdão 994/2011-TCU-Plenário.
5.		O Sr. André Gustavo Richer e a SPE PAN 2007 Empreendimentos Imobiliários S.A. - SPE PAN 2007 não apresentaram as suas alegações de defesa.
6.		Os responsáveis foram citados, por meio dos Ofícios 1.093, 1.094, 1.095 e 1.096/2011-TCU/SECEX-RJ-D2 (peças 44 a 47) . As correspondentes confirmações de recebimento encontram-se às peças 50, 54, 55 e 61.
7.		Antes de adentrar na análise das alegações de defesa dos responsáveis, cabe resgatar dos processos do TCU que antecederam esta instrução um breve histórico da Vila Pan-americana.
HISTÓRICO
8.		Segue o histórico dos eventos que antecederam a construção da Vila Pan-americana extraídos do TC Processo 012.440/2004-3 e do relatório que acompanhou o Acórdão 1307/2004-TCU-Plenário:
a) TC Processo 012.440/2004-3 - Volume Principal - fl. 6 (Nota Informativa da Caixa, de 11/8/2004) :
- Em 02 de agosto de 2001, foi expedida Carta do Município do Rio de Janeiro à ODEPA (Organização Desportiva Pan Americana) , na qual aquele Município se candidatava a sediar os jogos Pan Americanos 2007.
- Em 29 de janeiro de 2002, foi expedido, pelo Estado do Rio de Janeiro, o Oficio GG 057/02 à ODEPA, no qual aquele Estado manifestava seu apoio à candidatura da Cidade do Rio de Janeiro para sediar os aludidos jogos.
- Em 29 de janeiro de 2002, foi expedida Carta do Presidente da República à ODEPA manifestando o apoio do Governo Federal à mencionada candidatura da Cidade do Rio de Janeiro.
- Em 24 de agosto 2002, foi firmado Acordo de Responsabilidades e Obrigações pela ODEPA, a Prefeitura do RJ, o COB e o Governo Federal, destinado a viabilizar a realização dos mencionados jogos.
 (...) 
b) relatório que acompanhou o Acórdão 1307/2004-TCU-Plenário
 (...) 
- em 30/11/2002, o Município do Rio de Janeiro, a empresa Agenco Engenharia e Construções Ltda., e o Comitê Olímpico Brasileiro - COB celebraram Instrumento Particular de Assunção de Obrigações Recíprocas e Outros Pactos para a construção da Vila Pan-americana, destinada a dar suporte aos jogos Pan-americanos e Para Pan-americanos de 2007;
- com vistas à viabilização da construção da Vila Pan-americana, a empresa Agenco vinha buscando estabelecer parcerias com o BNDES e a Caixa, onde o BNDES seria responsável pela disponibilização dos recursos, na fase de construção, e a Caixa, em virtude da sua especialidade no tratamento das operações na área habitacional, seria responsável pela parte técnica, analisando o projeto, acompanhando a execução das obras e desembolsando os recursos. Caberia ainda à Caixa a disponibilização de financiamento aos adquirentes das unidades produzidas, tendo em vista que, após os Jogos Pan-americanos, os imóveis seriam destinados à moradia;
- as tratativas para obtenção de recursos junto ao BNDES não foram consolidadas e foi proposto à Caixa conceder o financiamento com recursos do FAT. O CODEFAT (Conselho Deliberativo do Fundo de Amparo ao Trabalhador) autorizou, em 17/4/2004, a criação de linha de crédito especial para produção da Vila Pan-americana, com alocação da importância de até R$ 350 milhões, estabelecendo que o risco da operação seria assumido pela Caixa na condição de agente financeiro;
- ao analisar a proposta de crédito da construtora vinculada ao projeto, para financiamento de 2000 unidades habitacionais, a Caixa concluiu que a situação econômico-financeira da empresa não comportava a assunção do risco relativo à totalidade do valor pleiteado, a despeito de a mesma apresentar bom conceito de risco de crédito;
- em 13/5/2004, a Caixa solicitou que a Agenco agregasse ao projeto outras empresas que pudessem atuar como parceiras no empreendimento, dividindo com ela os riscos da operação de crédito bem como apresentasse informações complementares que pudessem melhorar as condições de análise da operação, o que foi parcialmente atendido em 21/5/2004;
- está sendo desenvolvido intenso processo de discussão, com a proponente, de alternativas ao mero financiamento do empreendimento na forma convencional, não sendo também, descartada a hipótese de reforço das garantias pelo Município do Rio de Janeiro, o Estado do Rio de Janeiro e a própria União Federal;
- a empresa, no intuito de melhorar as condições de produção do empreendimento, em articulação com o COB, apresentou proposta de redução do seu número de unidades de 2.000 para 1.480, o que não comprometeria sua função;
- em 16/7/2004, a empresa encaminhou à Caixa documentação adicional de grande relevância, na qual ofereceu garantias complementares e sinalizou a possibilidade de que a operação fosse estruturada nos moldes de um Project Finance, inclusive com a possibilidade de, no futuro, agregar novos parceiros;
 (...) 
- em 27/7/2004, foi realizada, na Caixa, reunião com a participação do Sr. Ministro do Esporte, Agnelo Queiroz, da Dra. Mirian Belchior, da Casa Civil da Presidência da República, do Presidente da Caixa, Jorge Matoso, e dos Vice-Presidentes da Caixa Aser Cortines e Marcos Torres, com o objetivo de nivelar, no âmbito do Governo Federal, o conhecimento sobre as providências em curso destinadas a viabilizar a participação da Caixa no financiamento da construção da Vila Pan-Americana, quando ficou acertado que, doravante, todos seriam regularmente informados sobre a evolução das mencionadas providências.
 (...) 
... ante a apresentação de nova documentação pela empresa construtora em 28/7/2004, a Caixa concluiu pela viabilidade técnica do empreendimento. Pendente, no âmbito da instituição, a avaliação econômico-financeira, que se encontraria, segundo as informações prestadas, em andamento.
9.		Continua-se o histórico com informações extraídas do voto que acompanhou o Acórdão 560/2005-TCU-Plenário (TC Processo 012.440/2004-3) :
 (...) 
5. A proposta inicial da empresa Agenco Engenharia e Construções Ltda. foi redimensionada, de forma a contemplar 1480 unidades habitacionais, em lugar das 2000 inicialmente previstas, com redução, em maior proporção, dos custos envolvidos de R$ 350 milhões para R$ 220,7 milhões. Paralelamente, em face da análise de risco da empresa Agenco, que indicou ser ela detentora de uma situação econômico-financeira incompatível com o volume da operação, ficou acertada a criação de uma Sociedade de Propósito Específico (SPE) , "cujos ativos de projeto, contratos, garantias e fluxo de caixa estão segregados da entidade patrocinadora, de modo a individualizar, compatibilizar e determinar os riscos e os retornos, de forma juridicamente independente da própria empresa e do grupo econômico a que ela pertence", conforme Relatório da Caixa (fl 84) .
6. Com a definição final dos valores envolvidos e com a criação da SPE Pan 2007 Empreendimentos Imobiliários S.A., que teve seu estatuto social aprovado em 24/9/2004, foi realizada uma análise da conformidade jurídica da operação e das empresas envolvidas, das garantias oferecidas, da licença da obra, da minuta de contrato e de outras peças. Em 11/11/2004, foi assinado o contrato de financiamento entre a Caixa e a Pan 2007.
7. Alguns números fornecem um retrato sobre as características do empreendimento, situado na Av. Ayrton Senna, 3400, Barra da Tijuca, Rio de Janeiro. Serão no total dezessete prédios, com dez pavimentos cada, totalizando 1.480 unidades, variando de sala e quarto até sala e quatro quartos. O prazo de construção foi estimado em 29 meses, e o investimento total atingirá cerca de R$ 220,7 milhões, dos quais aproximadamente R$ 189,4 milhões serão financiados pela Caixa e os restantes R$ 31,3 milhões correspondem a recursos próprios da proponente, a empresa Pan 2007, totalizando 15% do custo de construção. Os desembolsos serão mensais, conforme o andamento da obra, e de acordo com o cronograma físico-financeiro, sendo que o primeiro aporte do agente financeiro será condicionado à confirmação de que foram aplicados na obra os recursos próprios no percentual de 15%.
10.		Prossegue-se o histórico com informações extraídas do relatório que acompanhou o Acórdão 689/2006-TCU-Plenário (TC Processo 004.523/2006-0) :
 (...) 
10. A viabilidade técnica do empreendimento foi avaliada e aprovada no Laudo de Análise de Engenharia nº 100/04, de 13/08/2004 (fls. 66 a 81 - Anexo 1) , documento em que os projetos, especificações, custos e prazos, dentre outros quesitos, foram analisados. 
11.  No que concerne à viabilidade econômico-financeira, a NT SURIC 018/04, de 17/08/2004 (fls. 82 a 93 - Anexo 1) , verificou que a operação apresentava déficit de fluxo de caixa de R$ 40 milhões e valor presente líquido (VPL) negativo.
11.1  Após estudos, foi indicada como solução a criação de uma Sociedade de Propósitos Específicos - SPE, incorporadora do empreendimento, assumindo todas as responsabilidades daí decorrentes, tendo como ativo o terreno objeto do empreendimento e os direitos creditórios oriundos da comercialização das unidades residenciais e, como passivo exigível, o financiamento da Caixa. Com isso foi criada a SPE PAN 2007 Empreendimentos Imobiliários S/A - SPE PAN. 
11.2  Como o parecer da área técnica da Caixa responsável pela análise só pode sinalizar favoravelmente a determinado empreendimento quando o VPL do fluxo de caixa é positivo e não há déficit, a solução encontrada foi requerer a internalização de recursos na SPE, na forma de receitas adicionais próprias do projeto, no valor mínimo de R$ 40 milhões. O parecer ratificou, ainda, a necessidade de ser apresentado estudo de velocidade de vendas das unidades habitacionais, dada a importância deste fator no fluxo de caixa do projeto. 
12.  Em documento datado de 08/09/2004 (CI SURIC 141/04 - fls. 94 a 96 - Anexo 1) a CEF afirma que sua Área de Risco de Crédito reconhece a importância dos Jogos Pan-Americanos para o Brasil, confirma o seu esforço no sentido de viabilizar sua participação no financiamento do projeto da Vila, mas ressalta a necessidade do cumprimento das condições estabelecidas na NT SURIC 018/04, tendo em vista o fato de o risco do crédito ser dela, Caixa. 
13.  No documento CI VIARC-Diretoria/SURIC 003/04, de 27/09/2004 (fls. 97 a 100 - Anexo 1) , a CEF esclarece questões relativas ao aporte de recursos na SPE na forma de integralização de capital e à análise de crédito do tomador final pessoa física. 
13.1  Diante da necessidade de aporte de R$ 40 milhões na SPE e da sinalização de que a construtora injetaria R$ 15 desses R$ 40 milhões, a Caixa informou que este montante poderia advir sob a forma de recursos financeiros livres de ônus ou por meio de obras não reembolsáveis, devendo caracterizar ambas situações como não exigível.
13.2  Adicionalmente, afirmou que o valor complementar de R$ 25 milhões deveria ser proveniente da internalização de recursos na SPE sob a forma de receitas adicionais próprias do projeto, para satisfazer a condição do VPL positivo.
 (...) 
17.  Finalmente, após voto em que ficaram demonstradas as condições para que o empreendimento fosse considerado viável (fls. 188 a 193 - Anexo 1) , o Conselho Diretor da Caixa expediu a Resolução nº 1.130/2004 (fls. 194 a 206 - Anexo 1) , por meio da qual foi definitivamente aprovada, após análises e pareceres das áreas competentes da instituição, a estruturação da operação e a concessão de financiamento, nos moldes de um project finance, da parte residencial da Vila Pan-Americana. 
11.		E finaliza-se o histórico com informações extraídas do relatório que acompanhou o Acórdão 994/2011-TCU-Plenário:
 (...) 
4. O instrumento de financiamento para construção da Vila Pan Americana foi um Contrato Particular de Compra e Venda, Mútuo para Aquisição de Terrenos e Construção de  empreendimento Imobiliário com garantia Hipotecária e Outras Avenças (fls.35/95- Anexo 1) .
5. Em 05/11/2004, foi firmado pelo Comitê Organizador dos Jogos Pan-Americanos Rio 2007 (CO-Rio) com a empresa construtora da Vila Pan-americana, a Sociedade de Propósito Específico - SPE PAN 2007 S.A, um Instrumento Particular de Concessão de Direito Real de Uso¿ pelo qual foi estabelecido o pagamento antecipado do valor de R$ 25 milhões (item 4.1.2 do referido instrumento, fls. 113- Anexo 1) como retribuição pela utilização das instalações durante o período dos Jogos Pan-Americanos.
6. Este valor conforme informado à equipe no Ofício CO-RIO n.º 348/2005/PSR/eb, de 15/04/2005 (fls. 44/48 - Anexo 2) , foi estipulado apenas com base em valores estimados pela própria construtora do empreendimento, a Agenco Engenharia e Construções Ltda, coligada da SPE PAN 2007, sendo assim ambas beneficiárias do próprio pagamento com recursos do Convênio (fls. 51/52-Anexo 2) .
7. Deve-se ressaltar que embora não constatada a existência de aporte direto de recursos da União no empreendimento Vila Pan-americana, verificou-se que o CO-RIO pagou, com recursos provenientes do Convênio n.º 171/2004 - Ministério do Esporte, R$ 25.000.000,00 à SPE Pan 2007, pelo direito real de uso das instalações e dependências da Vila. Estes recursos foram utilizados como parte da internalização de recursos próprios da SPE PAN na obra, conforme exigência estipulada pela CEF no contrato de financiamento.
8. Inicialmente, o empreendimento seria cedido ao CO-RIO, de 31/01/2007 a 30/11/2007 (dez meses) , visando os XV Jogos Pan-Americanos e Para-panamericanos , e os Campeonatos Mundiais de Judô e Canoagem, contudo os participantes dessas duas últimas competições não se hospedaram na Vila Pan-americana, por decisão da Confederação Brasileira de Judô (CBJ) , que considerou que o custo desta hospedagem seria mais oneroso que o de alojamento em hotéis, uma vez que a Vila não mais apresentaria as mesmas facilidades e serviços disponibilizados durante dos Jogos Pan e Parapanamericanos (fls. 189- Anexo 2) . Por determinação da 17ª Reunião Ordinária do Conselho Executivo do CO-RIO (fls. 202/209- Anexo 2) , que transferiu o Campeonato Mundial de Canoagem Slalon da cidade do Rio de Janeiro para a cidade de Foz Iguaçu, no Paraná (fls. 189- Anexo 2) .
9. O Primeiro Termo Aditivo ao Contrato Particular, de 10/06/2005 (fls.102/107- Anexo 1) , prorrogou para 28 de fevereiro de 2007 o prazo de entrega do empreendimento, o que só ocorreu no dia 12/03/2007, conforme Termo de Recebimento da obra sob Condição Resolutiva (fls.159/176-Anexo 1) .
10. Ressalva-se que o Primeiro Termo Aditivo ao Convênio/ ME/ CO-RIO nº 171/2004, celebrado em 17/04/2007 (fls.15/17-Anexo 1) , previa que caso houvesse atraso na entrega do empreendimento deveria ser devolvido ao concedente o valor proporcional correspondente ao período de atraso."
12.		Cabe também informar que, em 24/8/2006, o então prefeito da Cidade do Rio de Janeiro, Cesar Maia, publicou o Decreto 26.930/2006, nos seguintes termos:
DISPÕE SOBRE INTERVENÇÕES DA PREFEITURA NA INFRA-ESTRUTURA DA VILA PAN-AMERICANA, NA FORMA QUE MENCIONA.  
O PREFEITO DA CIDADE DO RIO DE JANEIRO, no uso de suas atribuições legais e, CONSIDERANDO o relatório do Tribunal de Contas da União informando que o aporte de vinte e cinco milhões de reais do Ministério dos Esportes à Vila Pan-americana, tinha como objetivo compensar o empreendedor pelos meses em que os apartamentos ficariam a disposição dos Jogos Pan-americanos Rio 2007; 
CONSIDERANDO que quando a Câmara Municipal do Rio de Janeiro ampliou os direitos construtivos dos edifícios relativos a Vila Pan-americana, o objetivo era o mesmo; e, CONSIDERANDO os riscos de duplicidade no pagamento e na compensação, DECRETA: 
Art. 1º Ficam sustadas quaisquer intervenções, empenhos, liquidações ou pagamentos, relativos a intervenções da Prefeitura na infra-estrutura da Vila Pan-americana a partir desta data, em função da hipótese de duplicidade quanto a ampliação dos direitos construtivos e os compromissos do Ministério dos Esportes. 
Art. 2º A Controladoria Geral do Município realizará auditoria relativa ao disposto no artigo primeiro, incluindo os termos da discussão na própria Câmara Municipal do Rio de Janeiro, solicitando ao Tribunal de Contas do Município análise do caso e ao Tribunal de Contas da União informações adicionais sobre seu relatório. 
Art. 3º As Secretarias Municipal de Obras e Serviços Públicos e Especial Rio 2007, informarão a Secretaria Municipal de Fazenda, das aplicações já realizadas e a realizar pela Prefeitura, de forma a valorá-las informando à Controladoria Geral do Município, para fins de eventual compensação, a partir do valor dispendido pelo Ministério dos Esportes. 
Art. 4º A Secretaria Municipal de Urbanismo calculará os valores relativos aos direitos construtivos tendo como base os valores de mercado na época da lei. 
Art. 5º A Procuradoria Geral do Município avaliará do ponto de vista jurídico os fatos, orientando os órgãos do Poder Executivo e analisando se cabem medidas adicionais. 
Art. 6º Este Decreto entra em vigor na data de sua publicação. 
Rio de Janeiro, 24 de agosto de 2006 - 442º de Fundação da Cidade 
CESAR MAIA 
13.		Os referidos órgãos municipais e o TCM/RJ foram diligenciados sobre as providências determinadas pelo decreto municipal e apresentaram resposta às peças 131, 140, 144 e 146.
14.		Os referidos órgãos informaram que o Decreto 26.930/2006  foi revogado pelo Decreto 27.529, publicado em 10/01/2007, e, com isso, não prosseguiram nas determinações daquele decreto.
O Decreto 27.529, de 10/01/2007, foi publicado nos seguintes termos:
Revoga Decreto nº 26.930 de 24 de agosto de 2006.
O PREFEITO DA CIDADE DO RIO DE JANEIRO, no uso de suas atribuições legais,
DECRETA:
Art. 1º Fica revogado o Decreto nº 26.930 de 24 de agosto de 2006.
Art. 2º Este Decreto entra em vigor na data de sua publicação. 
Rio de Janeiro, 10 de janeiro de 2007 - 442º de Fundação da Cidade 
CESAR MAIA 
16.		Não obstante a revogação do referido decreto, o TCM/RJ apurou a possibilidade de risco de duplicidade de pagamento dos R$ 25 milhões, no Processo 40/4548/08, e concluiu que não restou caracterizada a duplicidade quanto à ampliação dos direitos construtivos autorizada pela Câmara Municipal.
EXAME TÉCNICO
I - Alegações de Defesa do Sr. André Almeida Cunha Arantes - então representante da Secretaria Nacional de Esporte de Alto Rendimento/ME - peça 81
17.		O responsável informa que em 18 de julho de 2003, via decreto, foi criado o Comitê de Gestão das Ações governamentais do Pan 2007, vinculado ao Ministério do Esporte. 
18.		O referido decreto atribuiu à Secretaria Executiva do Ministério do Esporte (ME) a atribuição de funcionar como sendo unidade administrativa do citado Comitê de Gestão, a quem competia , naquela ocasião, a execução das matérias relacionadas ao Pan-Americano Rio 2007 até a data de 19 de abril de 2005, quando foi criada a Secretaria Executiva do citado Comitê Gestor, que passou a funcionar no Rio de Janeiro, assumindo as funções administrativas de ordenador de despesas e de gestor dos mencionados recursos públicos destinados aos jogos Pan-Americanos. 
19.		Afirma que um exame do processo administrativo 58.000002.187/2004-06 permitirá concluir que a instrução verificatória da compatibilidade de valores em questão teve o comando da Secretaria Executiva do ME, com execução por meio de seus órgãos técnicos.
20.		Alega que o cargo de Secretário Nacional de Esporte de Alto Rendimento não tinha a atribuição de ordenador de despesas dos recursos financeiros destinados ao Pan transferidos por meio do Convênio 171/2004.
21.		Esclarece que a Secretaria Nacional de Esporte de Alto Rendimento - SNEAR não era unidade gestora em 2004, uma vez que integrava as contas da Secretaria Executiva na condição de agregada, conforme definido na DN TCU 62, de 27 de outubro de 2004.
22.		Complementa que, segundo o Regimento Interno do Ministério do Esporte, aprovado pela Portaria 92, de 17 de julho de 2003, no art. 1º do Capítulo I do Título VII, a SNEAR é órgão específico singular que tem por finalidade funcional as atividades voltadas para o planejamento, avaliação e controle das modalidades esportivas de competição que exigem alto rendimento dos atletas de modo a propiciar meios para seu aprimoramento físico e técnico, além das condições ambientes adequadas para a prática regular desportiva que incentiva.
23.		Com isso, o defendente considera comprovado que ele não pode ser considerado responsável solidário.
24.		Considera que a situação descrita enquadra-se na Súmula TCU 71, in verbis: "Quando o ordenador de despesas não houver gerido recursos, proceder-se-á à exclusão do seu nome do rol de responsáveis, arquivando-se, a seguir, o processo."
25.		Argumenta que ao Comitê Organizador dos Jogos Pan-Americanos - Rio 2007, CO-RIO, foi atribuída a incumbência, via convênio, de gerir recursos públicos federais, e assim é o único responsável pela comprovação da boa e regular aplicação dos recursos.
26.		A Secretaria Executiva do Ministério do Esporte, por meio da sua Coordenação Geral de Recursos Logísticos, promoveu, consoante sua competência institucional, a pesquisa de mercados junto a hotéis, para mensurar os gastos com a hospedagem dos atletas e demais membros das delegações participantes dos XV Jogos Pan-Americanos, Jogos Parapanamericanos Rio2007, Campeonato Mundial de Judô 2007 e Campeonato Mundial de Canoagem Slalon 2007;
27.		Ao encerrar a pesquisa, concluiu pelo preço global de R$ 43.664.032,50 (quarenta e três milhões, seiscentos e sessenta e quatro mil, trinta e dois reais e cinqüenta centavos) caso o evento fosse realizado em 2004, admitindo que a negociação poderia reduzir o valor apurado, ante o fato de se tratar de hospedagem de grande número de pessoas, sendo que somente para os Jogos Pan Americanos e Para-Panamericanos o valor estimado montou em R$ 40.550.732,50.
28.		Defende que a natureza das despesas condominiais com água, esgoto, energia elétrica e imposto predial urbano são perfeitamente aceitáveis como normais, em qualquer condomínio não sendo justo sua exclusão de estimativa de custo feita em 2004. 
29.		E alega que era impossível prever em 2004 que a União em 2007 iria assumir via convenio 84/2007 firmado com o COB, o compromisso de pagar, dentre outras, despesas condominiais de água, esgoto e energia que já se achavam previstas e incluídas no valor repassado em pagamento pela ocupação do complexo condominial da Vila Pan-americana. 
30.		Informa que a União, em 2007, assumiu o encargo de custear o fornecimento de tais serviços pelas concessionárias públicas, mediante o que se infere do Convênio 84/2007.
31.		Assim, a glosa, segundo o defendente, deve incidir, quando da prestação de contas no Convênio 84/2007, sobre os valores nele expressos referentes às despesas pertinentes a Vila Pan-americana e não sobre o preço ajustado no Convênio 171/2004, por envolver locais diversos das áreas condominiais de uso comum.  
32.		Argumenta que caso, por absurdo, mas para efeito de mera argumentação, entenda o TCU que o valor impugnado deva influenciar como fatores redutores das estimativas de gastos condominiais, destes, então, devem ser expurgados os valores referentes às demais instalações de competições, apoio e unidades autônomas, estranhas às dependências condominiais e que nelas foram computadas indevidamente.
33.		Defende que, no tocante à diferença entre o valor estimado pela Caixa como imposto predial e imposto territorial efetivamente cobrado em 2004, deve a estimativa feita, manter-se intocada, já que acolhido o método adotado, diante da impossibilidade de se prever o valor do tributo predial em 2004 que diz respeito apenas ao territorial.
34.		Alega que o ora defendente foi excluído no voto original do Ministro Relator e incluído posteriormente no rol de responsáveis solidários por mera presunção desacompanhada de prova.
I.1 - Antecipação do Valor da Cessão de Uso da Vila Pan-americana
35.		Com base no Processo Administrativo 58.000.002.187/2004-06, do Ministério do Esporte, o responsável depreende que a antecipação de R$ 25 milhões tratava-se de condição imposta pelo proprietário do bem e construtor do empreendimento e considera que a situação de negociação ou de aceitação da condição imposta estava fora da esfera de vigilância funcional do defendente. 
36.		Argumenta que não há de vislumbrar conduta funcional dolosa ou culposa do defendente pelo fato de os representantes da União, com capacidade decisória, terem acolhido o modelo de negociação imposto e ajustado pelo Comitê Olímpico Brasileiro - COB com o CO-RIO e a SPE PAN 2007.
37.		Acrescenta que o Ministério do Esporte deparava-se com hipótese fática peculiaríssima, a reclamar solução imediata de forma a honrar o compromisso assumido pelo país e que os responsáveis pelas decisões estavam diante da ausência de alternativa outra que viabilizasse o empreendimento e a realização do evento esportivo no prazo e condições previstos, com o sucesso esperado.
I.2 - O Verdadeiro Gestor dos Recursos Financeiros
38.		Considera que não se vê relação de causalidade que vincule a responsabilidade do defendente a eventual prejuízo apontado em face de glosa de algumas despesas de natureza condominial, posteriormente assumidas pela União, em 2007.
39.		O defendente não concorda que essas despesas sejam incompatíveis com a finalidade do Convênio 171/2004 e afirma que ele em nada concorreu nem contribuiu.
40.		E argumenta que a incumbência de gerir os recursos públicos federais foi atribuída ao CO-RIO, por meio do convênio, e, assim, este seria o único responsável pela comprovação da boa e regular aplicação dos recursos.
I.3 - Compatibilidade do Valor da Cessão de Uso da Vila Pan-americana com o Preço de Mercado 
41.		O responsável alega que foi o primeiro a provocar manifestação sobre o valor cobrado pela cessão da Vila Pan-americana, ao solicitá-la da Consultoria Jurídica, que registrou que diante do caráter autorizativo da medida legislativa, da necessidade de examinar-se a compatibilidade do custo da cessão de direito do uso do bem, com o valor da ocupação.
42.		Destaca informações do Processo Administrativo 58.000.002.187/2004-06, do Ministério do Esporte, levantadas antes da assinatura do Convênio ME/CO-RIO 171/2004, conforme a seguir:
	a) a empresa cessionária fixara o valor de R$ 25 milhões com base no capital aplicado na obra, que ficaria paralisado pelo prazo de 10 meses;
	b) a União, com base na urgência e relevância, destinou, por meio de Medida Provisória, R$ 25 milhões;
	c) a Secretaria Executiva do Ministério do Esporte promoveu pesquisa de mercado junto a hotéis para mensurar os gastos com a hospedagem dos atletas e demais membros das delegações participantes dos XV Jogos Pan-Americanos, Jogos Para-Panamericanos Rio 2007, Campeonato Mundial de Judô 2007 e Campeonato Mundial de Canoagem Slalon 2007; e
	d) ao encerrar a pesquisa, concluiu pelo preço global de R$ 43.664.032,50 caso o evento fosse realizado em 2004, admitindo que a negociação poderia reduzir o valor apurado para R$ 40.550.732,50.
43.		Apresenta conclusão da Secretaria Executiva do Ministério do Esporte de que o valor de R$ 25 milhões representa um resultado 38% inferior ao obtido na pesquisa de preço perante a rede hoteleira, configurando assim, um resultado econômico e financeiro vantajoso.
44.		Argumenta que os indicadores econômicos revelam que a aplicação no mercado financeiro do custo da construção de R$ 283.300.000,00 é compatível com o valor de R$ 25.000.000,00, correspondente ao preço cobrado pela cessão de uso da Vila Pan-americana por 10 meses.
45.		O responsável adota a taxa SELIC, que, acumulada no período da cessão, em 2007, resulta em 9,8034%. Aplicada sobre o custo da construção renderia R$ 27.773.032,00. Em 2004, a SELIC acumulou no período 13,11%, que resultaria na remuneração de R$ 37.140.630,00.
46.		O defendente adota também o Índice Nacional da Construção Civil - INCC, que, acumulado no período da cessão, em 2004, resulta em 9,96%. Aplicado sobre o custo da construção renderia R$ 28.216.680,00.
47.		Além disso, houve o parecer técnico-avaliatório da Caixa GIDUR/RJ-186/2008, concluindo pelo valor de R$ 26.254.487,67 e a Nota Técnica 10 do Ministério do Esporte, que concluiu pelo valor de R$ 25.753.323,00.
48.		Com isso, argumenta que diante desse quadro favorável à aceitação do preço, o então titular da Secretaria Executiva (órgão incumbido da apuração técnica) determinou as providências formalizadas no Convênio ME/CO-RIO 171/2004, por não haver razões a ensejar questionamentos sobre os critérios avaliatórios, ou outros motivos para retardamento na tomada de decisão.
49.		O defendente alega que não dispunha, como até hoje não dispõe, de conhecimentos técnicos para infirmar trabalho de outra área de atuação técnica e hierarquicamente superior à sua.
I.4 - Questionamentos do TCU
50.		Com relação aos itens apontados pelo TCU que ensejaram o débito de R$ 5.517.723,43, o defendente considera não ter sentido responsabilizá-lo pelas exclusões indicadas, pelo seguinte:
	a) as despesas consideradas indevidas foram realizadas em 2007 e não infirmam a natureza peculiar ao condomínio;
	b) a gestão do recurso público foi transferida, por meio do convênio, ao COB, que se constituiu no único responsável por sua administração;
	c) a natureza das despesas condominiais com água, esgoto, energia elétrica e IPTU são perfeitamente aceitáveis como normais, não sendo justa sua exclusão da estimativa feita em 2004;
	d) era impossível prever em 2004 que a União iria assumir, em 2007, as despesas condominiais de água, esgoto e energia via o Convênio 84/2007 com o COB, já inclusas no valor repassado para ocupação da Vila Pan-americana;
	e) em 2004 o responsável pela execução das despesas públicas referentes aos eventos mencionados era a Secretaria Executiva do Ministério do Esporte; e
	f) o defendente não pode ser responsabilizado por ato que não praticou, ao figurar no Convênio 171/2004 como Secretário Nacional de Alto Rendimento, pois não detinha condição de ordenador de despesas nem de gestor dos mencionados recursos públicos.
51.		Considera que a glosa de despesas deve incidir na prestação de contas do Convênio  84/2007 em vez do Convênio 171/2004.
52.		Conclui que o nome do defendente fora excluído do Voto original do Ministro-Relator e incluído posteriormente no rol de responsáveis solidários por mera presunção desacompanhada de prova.
II - Análise das Alegações de Defesa do Sr. André Almeida Cunha Arantes - então representante da Secretaria Nacional de Esporte de Alto Rendimento/ME
53.		O Sr. André Almeida Cunha Arantes, então Secretário Nacional de Esporte de Alto Rendimento, foi signatário do Convênio ME/CO-RIO 171/2004 (peça 7; p. 2-10) . Este fato demonstra que ele concordou formalmente com os termos do convênio, com o Plano de Trabalho correspondente e com o valor repassado, embora baseado em estimativa feita pela própria empresa beneficiária deste montante, a Agenco, e sem a demonstração da pertinência deste montante com o mercado.
54.		No Decreto de 18 de julho de 2003, que criou o Comitê de Gestão das Ações governamentais do Pan 2007, vinculado ao Ministério do Esporte, consta, no parágrafo 4º, que "os serviços administrativos necessários ao funcionamento do Comitê PAN 2007 serão providos pela Secretaria-Executiva do Ministério do Esporte" (peça 81, p. 15-16) . O provimento dos serviços administrativos para o funcionamento do Comitê não pressupõe a responsabilidade da Secretaria-Executiva do Ministério do Esporte pelos termos do mencionado convênio.
55.		Com relação ao documento apresentado pelo defendente, dito pertencente ao processo administrativo 58.000002.187/2004-06 (Anexo 8 da peça 81, p. 44-47) , denominado "Folha de Informação", verifica-se tratar-se de uma estimativa de preços referente à hospedagem dos atletas e demais membros das delegações participantes do Jogos Pan-Americanos, elaborada a título consultivo, caso a hospedagem pudesse ser realizada nos hotéis da cidade.
56.		Não há qualquer menção neste documento ao convênio a ser celebrado ou à análise da pertinência do valor solicitado pela Agenco ao Ministério do Esporte, via CO-RIO.
57.		Portanto, o documento pertencente ao processo administrativo 58.000002.187/2004-06 (Anexo 8 da peça 81) , elaborado pela Secretaria-Executiva do Ministério do Esporte, não demonstra ser ela a responsável pela análise da adequação dos R$ 25 milhões previstos no convênio.
58.		Quanto ao enquadramento da situação descrita na Súmula TCU 71, verifica-se não ser o caso, pois a súmula refere-se ao ordenador de despesas que não geriu recursos. O débito apurado decorre de valor com sobrepreço aprovado e transferido pelo ME e pago pelo CO-RIO, e não da gestão dos recursos conveniais pelo ordenador de despesas.
59.		O fato de que o Secretário Nacional de Esporte de Alto Rendimento não tinha a atribuição de ordenador de despesas dos recursos financeiros destinados ao Pan, transferidos por meio do convênio em apreço, não o exime da responsabilidade assumida ao assinar o referido instrumento.
60.		Quanto ao argumento de que o CO-RIO seria o único responsável pela comprovação da boa e regular aplicação dos recursos, por ser dele a incumbência, via convênio, de gerir recursos públicos federais, não afasta a responsabilidade do signatário do convênio, pois o concedente tem o dever de verificar a adequação do valor a ser concedido frente ao objeto a ser realizado ou obtido.
61.		A argumentação de que o defendente não teria responsabilidade por despesas condominiais incluídas no valor aprovado no Convênio ME/CO-RIO 171/2004 também não prospera, pois não havia qualquer indicação de que os R$ 25 milhões abrangiam despesas condominiais. Comprovação disso consta no Ofício 348/2005/PSR/eb, de 15/4/2005 (peça 12, p. 1-2) , em que o cálculo realizado pela Agenco, que serviu de base para o valor de R$ 25 milhões, ocorreu conforme a tabela a seguir:
	Tipo de Unidade
	Qtd.
	Valor Aluguel
	Período
	Total

	Sala e 1 Suíte
	640
	R$ 1.100,00
	10 meses
	R$ 7.040.000,00

	Sala e 2 Suítes
	480
	R$ 1.700,00
		R$ 8.160.000,00

	Sala e 3 Suítes
	240
	R$ 2.500,00
		R$ 6.000.000,00

	Sala e 4 Suítes
	120
	R$ 3.300,00
		R$ 3.960.000,00

	Total
	1.480
		R$ 25.160.000,00

Verifica-se que o montante de R$ 25 milhões baseou-se em valores de aluguel atribuídos aos apartamentos da Vila Pan-americana, sem menção a valores condominiais.
Afinal, não consta no processo de aprovação do Plano de Trabalho do Convênio ME/CO-RIO 171/2004 exame que tenha verificado a inclusão de despesas condominiais no valor de R$ 25 milhões apresentado. 
Não obstante a ausência de previsão dessas despesas no pleito original, elas foram consideradas para efeito de abatimento do sobrepreço apurado inicialmente, conforme se verifica no relatório e voto que acompanharam o Acórdão 994/2011-TCU-Plenário.
	II.1 - Análise da Antecipação do Valor da Cessão de Uso da Vila Pan-americana
O objeto deste processo está na inadequação do valor estabelecido para o uso da Vila Pan-americana por dez meses e não no modelo firmado ou no ato de pagamento antecipado.
Quanto à suposta imposição do valor, esclarece-se que na utilização de recursos públicos não se admite a ausência de responsabilidade na assinatura do convênio aprovando montante sem comprovação da sua adequação com o mercado.
Ademais, a suposta imposição do preço pela SPE PAN 2007 vem a reforçar a ausência de legitimidade da adequação do valor aprovado pelo ME com o mercado.
	II.2 - Análise do Verdadeiro Gestor dos Recursos Financeiros
O débito apurado de R$ 5.517.723,46 não decorreu de glosa de despesas condominiais, pelo contrário, as despesas condominiais foram consideradas pelo TCU, conforme se verifica no Voto do Ministro-Relator:
Assim, feitos os ajustes, mostra-se correto atribuir ao objeto do convênio o valor de R$ 19.482.276,54, que corresponde à avaliação da CEF, quanto às unidades imobiliárias, acrescida do IPTU estimado, despesas condominiais ordinárias e utilização dos espaços não residenciais. O débito apurado, então, é constituído da diferença entre valor repassado, R$ 25.000.000,00, e o valor apurado para o objeto, o que resulta em R$ 5.517.723,46. (grifou-se) 
A alegação de que o CO-RIO seria o único responsável pela comprovação da boa e regular aplicação dos recursos não prospera, pois é obrigação do Concedente analisar a adequação do valor solicitado. Neste ponto, o Ministério do Esporte falhou ao deixar de analisar o amparo dos R$ 25 milhões pleiteados.
	II.3 - Análise da Compatibilidade do Valor da Cessão de Uso da Vila Pan-americana com o Preço de Mercado
Ao se analisar o pedido da empresa Agenco repassado pelo COB ao ME, verifica-se que o Ministério do Esporte adotou como parâmetro de análise do valor de R$ 25 milhões os gastos com a hospedagem dos atletas e demais membros das delegações no setor hoteleiro.
Contudo, a justificativa adotada pela empresa no pleito dos R$ 25 milhões foi que este valor baseou-se no capital aplicado na obra, que ficaria paralisado pelo prazo de dez meses, e esta justificativa não foi objetivamente analisada.
O então Secretário de Esporte de Alto Rendimento do ME, ao assinar o Convênio ME/CO-RIO 171/2004 baseado em Plano de Trabalho desprovido da memória de cálculo do valor solicitado, assumiu o risco de ocorrência de sobrepreço. 
Ademais, caso houvesse análise crítica da justificativa adotada pela Agenco, de que os R$ 25 milhões basearam-se no capital aplicado na obra que ficaria paralisado pelo prazo de dez meses, teria sido verificado que a própria Agenco, da SPE PAN 2007, projetava venda de 40% a 60% das unidades nos primeiros seis meses de construção da Vila Pan-americana, conforme estudo apresentado por ela à Caixa, às fls. 23 a 51 do Anexo 1 do TC Processo 004.523/2006-0. A informação da velocidade de vendas estimada pela Agenco encontra-se à fl. 31 do mesmo volume. Na fl. 39, também deste volume, consta estimativa de que até a data de disponibilização da Vila Pan-americana, em jan/07, 79% das unidades estariam vendidas.
Já a Caixa, de forma mais conservadora, considerou a venda de 30% das unidades nos seis primeiros meses e 2,15% mensais a partir do 7º mês (Anexo 1 do TC Processo 004.523/2006-0, fl. 83) . De nov/2004 a jan/2007 totalizaram-se 26 meses. Tirando os seis meses iniciais, restaram vinte meses antes da cessão de uso da Vila Pan-americana, que multiplicados por 2,15% resultariam em mais 43% das unidades vendidas, totalizando a estimativa de que 73% das unidades estariam vendidas até o início do período da referida cessão.
Ainda quanto à velocidade de vendas das unidades, a realidade ocorreu melhor que o esperado, pois, em 2006, praticamente todas as unidades estavam vendidas, conforme excerto do relatório que acompanhou o Acórdão 1442/2006-TCU-Plenário:
104.  No entanto, considerando a evolução do empreendimento, cuja comercialização foi considerada um grande sucesso, com praticamente todas as unidades já vendidas, o que, na prática, garante o pagamento do financiamento concedido pela Caixa, e tendo em vista que a obra está sendo executada dentro das condições acordadas, alinhada com o cronograma físico aprovado, o pleito da Caixa poderá ser atendido, evitando-se, desta forma, que ela incorra em custos adicionais, desnecessários, na fiscalização da obra. 
Este fato confirma a expectativa de venda antecipada das unidades já demonstrada nos estudos prévios da Agenco e da Caixa. 
Portanto, caso o ME e o CO-RIO tivessem averiguado a pertinência da justificativa apresentada, de que o capital aplicado na obra ficaria paralisado por dez meses, possivelmente, teriam constatado que o capital paralisado seria significativamente inferior ao valor total do empreendimento, adotado pelo defendente para tentar justificar o valor pago pela cessão de uso em comento. 
Com isso, o argumento de capital aplicado na obra paralisado por dez meses fica prejudicado, não só porque o ME deixou de analisá-lo objetivamente no momento da aprovação do valor solicitado, de R$ 25 milhões, oportunidade em que poderia ter averiguado a sua não correspondência com os estudos existentes à época, antes da assinatura do Convênio ME/CO-RIO 171/2004, mas também porque este argumento não correspondeu à realidade fática, de forma previsível.
Em acréscimo, cabe ressaltar que o Poder Público destinou para as obras de infraestrutura da Vila Pan-americana o montante de R$ 69.046.727,76, dos quais R$ 52.991.813,35 do Governo Federal e R$ 16.054.914,41 da contrapartida da Prefeitura Municipal do Rio de Janeiro, por intermédio do Convênio nº 12/2007, conforme consta no Relatório que acompanhou o Acórdão 2101/2008-TCU-Plenário. O objeto deste convênio abrangeu a construção das vias internas, que atendem exclusivamente o empreendimento construído e vendido pela SPE Pan 2007.
Quanto à alegação de que o responsável não dispõe de conhecimento técnico para recusar trabalho de outra área não prospera, pois a constatação de que o valor solicitado estava desprovido de memória de cálculo de comprovação não exigia conhecimentos técnicos específicos.
Com relação à.
Ademais, o responsável não apresentou qualquer documentação comprovando ter assinado o convênio por expressa determinação de autoridade superior.
II.4 - Análise dos Questionamentos do TCU
 Com relação à alegação de que as despesas consideradas indevidas foram realizadas em 2007 e não infirmam a natureza peculiar ao condomínio, esclarece-se que elas não se referem a despesas condominiais, mas a obras realizadas pela empresa construtora.
Quanto ao argumento de que a gestão dos recursos foi transferida ao COB, e, por isso, este seria o único responsável, ressalta-se que o débito advém dos atos de aprovação, transferência e pagamento de valor com sobrepreço, desprovido de análise específica de adequação com o mercado, praticados em parte pelo CO-RIO e em parte pelo ME, o que evidencia a responsabilidade solidária de ambos.
O IPTU foi acatado pelo TCU para abatimento do débito. Já as despesas com água, esgoto, energia elétrica estavam previstas para serem pagas pelo CO-RIO no Instrumento Particular de Concessão de Direito Real de Uso, conforme a sua cláusula 5.2, in verbis: 
5.2 Sem prejuízo das demais obrigações constantes deste instrumento, o CONCESSIONÁRIO obriga-se a: (...) 
c. pagar pelo consumo de energia elétrica, água, gás, telefonia e processamento de dados, bem como as taxas incidentes sobre os imóveis, durante todo o período da concessão.
E, de fato, essas despesas foram pagas pelo CO-RIO, conforme a previsão contratual supracitada, com recursos repassados pelo Convênio ME/CO-RIO 84/2007, do Ministério do Esporte, no valor de R$ 4.847.646,21. Portanto, não cabia ao ME considerar os valores destas rubricas no montante transferido via Convênio ME/CO-RIO 171/2004.
Portanto, conclui-se que as alegações de defesa apresentadas pelo Sr. André Almeida Cunha Arantes, então representante da Secretaria de Nacional de Esporte de Alto Rendimento/ME, não foram capazes de afastar a sua responsabilidade solidária e o débito apurado pelo TCU, no Acórdão 994/2011-TCU-Plenário.
III - Alegações de Defesa do Comitê Organizador dos Jogos Pan-Americanos Rio 2007 (CO-RIO) - peças 66 a 77
Informam que a Caixa firmou com a Quatro de Julho Administração e Participações Ltda. e com a Pan 2007 Empreendimentos Imobiliários S.A. (sociedade de propósito específico exclusivamente constituída para construir a Vila Pan-americana) o "Contrato Particular de Compra e Venda, Mútuo para a Aquisição dos Terrenos e Construção de Empreendimento Imobiliário com Garantia Hipotecária e Outras Avenças". 
Os representantes destacam que o CO-RIO não tem qualquer relação com as duas últimas entidades citadas.
Esclarecem que os recursos oriundos do Convênio 171/2004 foram transferidos à Pan 2007 Empreendimentos Imobiliários S.A. horas depois de recebidos pela União.
Argumentam que no direito brasileiro a única forma de prestação de contas prevista na legislação é a mercantil, segundo o art. 917 do Código de Processo Civil, in verbis:
As contas, assim do autor como do réu, serão apresentadas em forma mercantil, especificando-se as receitas e a aplicação de despesas, bem como o respectivo saldo; e serão instruídas com os documentos justificados.
Argumentam que esta não é a hipótese deste caso, pois o CO-RIO não foi beneficiário dos recursos oriundos do convênio, sequer os gastou e tampouco foi o responsável pela estimativa de preço para a concessão do direito real de uso, o qual foi estimado pela SPE Pan 2007 e reputados como aceitos pelo Ministério do Esporte e pela Caixa.
Informam que os recursos apenas passaram pela conta-corrente do CO-RIO, nela permanecendo apenas algumas horas, por força do que dispunha o Convênio 171/2004.
Com isso, consideram impossível a prestação de contas pelo CO-RIO de recursos que nunca lhe pertenceram.
Com base em trechos dos Votos que ampararam o Acórdão 994/2011-TCU-Plenário, os representantes do CO-RIO argumentam que caberia ao Ministério do Esporte a efetiva verificação da economicidade da proposta apresentada ao CO-RIO pela Pan 2007 Empreendimentos Imobiliários S.A..
Consideram também que qualquer avaliação de locação na região da Vila do Pan neste momento é imprestável e foge da busca pela verdade real e afirmam que locação de imóveis residenciais não foi o objeto do Convênio ME 171/2004.
Entendem que não foi razoável a conversão do processo em tomada de contas especial, pois:
	a) a Pan 2007 Empreendimentos Imobiliários S.A. apresentou proposta para o direito real de uso ao CO-RIO, no valor de R$ 25 milhões, com base na avaliação da Caixa;
	b) qualquer avaliação de locação na região da Vila do Pan, neste momento, é imprestável para avaliação da economicidade do convênio, já que o instrumento celebrado não tem natureza de aluguel simples de imóveis residenciais;
	c) a avaliação da Caixa não foi questionada pelo Ministério do Esporte;
	d) cabe ao concedente a avaliação da economicidade do contrato em questão;
	e) o Ministério do Esporte fez uma estimativa de preços para hospedagem de atletas e demais membros das delegações no valor de R$ 43.664.032,50;
	f) não houve por parte da União estimativa de preço para que fosse autorizado pelo então Exmo. Presidente da República, a edição da Medida Provisória - responsável direta pela disponibilização dos recursos ao Ministério do Esporte;
	g) a orientação ignora o único laudo que consta nos autos, no valor de R$ 26.282.234,37, solicitado pelo TCU à Caixa;
	h) não houve exame do Processo Administrativo 58.000.002.187/2004-06, do Ministério do Esporte, e respectiva prestação de contas; e
	i) a prestação de contas do valor de R$ 25 milhões foi apresentada pela Pan 2007 Empreendimentos Imobiliários S.A. e aprovada pelo Ministério do Esporte.
Argumentam que o TCU já se manifestara sobre a necessidade de participação do convenente no ato questionado para autorizar imputação de sanções, nos TCs Processo 006.630/1999-8, Processo 575.627/1996-4 e outros.
Com isso, concluem que a responsabilidade administrativa pela adequada análise técnica da proposta para realização do convênio e sua aprovação é exclusiva do Poder Público concedente.
Apresentam doutrina de juristas renomados acerca de responsabilidade civil e penal.
Argumentam que, com relação à natureza jurídica do objeto do Convênio ME/CO-RIO 171/2004, ou seja, direito real de uso, é um equívoco proceder qualquer avaliação para locação de imóveis residenciais, com base em parecer jurídico, juntado no Anexo 9 da defesa.
Trazem excertos deste parecer jurídico, no qual o jurista defende que a hipótese jurídica a que se refere o contrato não se enquadra na moldura da locação do imóvel urbano, não se submetendo ao regime legal da Lei 8245/91, e argumenta que o que se contratou, por prazo limitado, foi direito real de uso, e que a diferença é abissal, sendo que a locação traduz direito pessoal, obrigacional, enquanto que o uso é direito real, cujas condições podem ser livremente ajustadas pelas partes.
O jurista argumenta que foram feitas diversas avaliações técnicas, e que nenhuma delas teve a participacão direta ou indireta do CO-RIO, que não tinha interesse no assunto, já que o valor seria repassado, integralmente, como o foi, para o Pan 2007, sem proveito para ele.
O mesmo jurista também aponta para a impossibilidade de questionamentos acerca do valor do Convênio, realizado com recursos oriundos de Medida Provisória, ante sua total e notória urgência e imprevisibilidade.
O defendente traz excertos do referido parecer, entre outros, in verbis:
Quando se pretende alienar um bem, seja o direito de propriedade ou qualquer outro de natureza real, como a superfície ou o uso, a iniciativa do preço é, por tradição do mercado, do alienante.
A única exceção refere-se à alienação judicial, em que se transfere a proposta do preço ao arrematante.
A concedente, que era a Pan 2007, estipulou o preço que lhe pareceu justo, comunicando-o ao pretendente à aquisição, que era o Co-Rio. 
A aceitação, como já se viu, caberá ao concedente, a quem incumbia destinar os recursos. 
Não era da competência ou atribuição do Co-Rio opinar, impugnar ou contra-propor qualquer valor, até porque não dispõe de corpo técnico para proceder a avaliações.
Certo estava o CO-Rio que o valor seria, como foi, examinado pelo Poder Público, a quem incumbia disponibilizar os recursos para o pagamento.
Não se pode deixar de considerar uma outra circunstância que exerceu influência direta na aceitação da proposta, além de sua evidente economia, se contratados alojamentos isolados, na rede hoteleira.
Mas a decisão final, quanto ao valor a ser pago, sua conveniência e economicidade, jamais esteve a cargo do CO-Rio, pelo que se percebe dos contratos e do convênio firmados.
Nem se aponte em direção a uma suposta solidariedade, já que esta, como é de curial sabença, não se presume, resultando, sempre, ou da lei ou do contrato.
Inexiste, por igual, responsabilidade por fato próprio, se não participou o CO-Rio de qualquer das fases das avaliações.
Por omissão ou negligência também não se poderá atribuir dever de indenizar ao CO-Rio, já que cumpriu ele, pontualmente, as obrigações que assumiu, no Convênio n° 171 / 2004 e no contrato de concessão de direito real de uso.
Defende que eventual imputação de débito solidário (no caso, do particular com o Poder Público) depende, fundamentalmente, da existência de dolo ou culpa.
Considera que não há nos autos indícios de locupletamento ou de dolo do Requerente, reiterando que o valor estimado para uso da Vila Pan-americana ficou na conta corrente do CO-Rio por menos de vinte e quatro horas, e que, portanto, não há que se falar em devolução, de sua parte, do valor supostamente antieconômico, até porque a solidariedade não se presume (Código Civil, artigo 265) .
Assim, concluem que resta claro que o CO-Rio não participou da estimativa do valor para o uso das dependências da Vila Panamericana, não a aprovou e não foi beneficiário dos recursos. Consideram evidente que não há nexo causal entre a conduta do CO-Rio e um eventual atentado contra o princípio da economicidade.
III.1 - Aditamento às Alegações de Defesa do CO-RIO - peça 98
O CO-RIO defende novamente a ausência de sua responsabilidade no aditamento.
Informam que a PAN-2007 e o CO-RIO celebraram o "Instrumento Particular de Concessão de Direito Real de Uso e de Assunção de Obrigações e responsabilidades Recíprocas", onde foram definidos a forma e o prazo de utilização dos bens pelo CO-RIO e que nesse mesmo instrumento, em sua cláusula 4.1.2, a concedente (PAN-2007) estabeleceu o preço de R$ 25 milhões como sendo o valor do direito real de uso pelo CO-RIO dos imóveis. Esta foi a proposta da PAN-2007 apresentada ao CO-RIO, com base em avaliação da Caixa. (grifaram) 
E alegam que dessa forma, à vista dos compromissos mencionados acima, o Governo Federal, por intermédio do ME, disponibilizou os recursos através da Medida Provisória 217, de 2004, e, após analisados a conveniência, o preço e a forma de pagamento, houve por celebrar, com o CO-RIO, o competente Convênio, assegurando, assim, a concessão de direito real de uso da Vila Pan-americana. (grifaram) 
Transcrevem a Cláusula Primeira do Convênio ME/CO-RIO 171/2004, e destacam o seu objeto, conforme a seguir:
CLÁUSULA PRIMEIRA
O presente convênio tem por objeto a transferência de recursos de que trata a Medida Provisória 217, de 27 de setembro de 2004, publicada no DOU do dia seguinte, destinada a assegurar a utilização, nas épocas próprias, mediante concessão de direito real de uso, das instalações e dependências da Vila Pan-americana, para alojamento de, aproximadamente, 7.500 (sete mil e quinhentas pessoas, entre atletas e membros de delegações dos 42 (quarenta e dois) países integrantes da Organização Desportiva Pan-americana-ODEPA, além dos participantes dos Jogos Pan-Americanos e dos Campeonatos Mundiais de Canoagem e de Judô a serem realizados no Rio de Janeiro, no ano de 2007.
Informam que os recursos repassados ao CO-RIO, oriundos do referido Convênio, foram transferidos à PAN-2007 no mesmo dia, numa fração de hora, e que, após receber tais recursos, a PAN-2007 deu quitação ao CO-RIO e, ato contínuo, o CO-RIO apresentou, tempestivamente, ao ME, a prestação de contas que demonstra a escorreita execução do objeto conveniado.
Com isso, concluem que o CO-RIO não foi o beneficiário dos recursos oriundos do Convênio sob análise, pois sequer os gastou e tampouco foi o responsável pela estimativa de preço para a concessão do direito real de uso, e destacam, nos seguintes termos "o qual, repita-se, assente-se, marque-se a fogo: foi estimado pela sociedade PAN-2007 e reputados como aceitos pelo ME e Caixa".
III.1.1 - Dos estudos realizados por parte do MINISTÉRIO DOS ESPORTES - Nota  008/2005
Fazem uma análise da Nota 008/2005 elaborada pelo ME.
Trazem o seguinte trecho do referido documento:
O valor final do repasse representa algo de 1% do montante do investimento, o que se situa em padrões tradicionalmente aceitos no mercado, quando o tema se relaciona à locação de imóveis novos, especialmente em uma área de intenso desenvolvimento e valorização, como é o caso da Barra da Tijuca.
Informam que esta conclusão foi atingida após a elaboração de estudos em que inicialmente buscou-se verificar os gastos de outros países para realização de evento semelhante aos Jogos Pan-Americanos.
Apresentam, a título de exemplo, os seguintes dados levantados pelo ME:
	a) Jogos Olímpicos de Barcelona, realizados no ano de 1992, em que o custo de construção ficou situado em torno de US$14.400,00 por leito;
	b) Jogos Olímpicos de Inverno realizados em Lilehammer, Noruega, no qual o custo foi aproximadamente US$17.938,00 por leito;
	c) Jogos Olímpicos de Atlanta e Sydnei, realizados em 1996 e 2000, respectivamente, os valores apurados por leito foram de US$17.000,00 para o primeiro e US$20.780,00 para o segundo, por leito.
Assim, o Ministério dos Esportes atingiu como média geral o valor de US$ 16.795,00 por leito. Com essa média aplicada para a ocupação de 7.500 leitos e considerando a conversão dos valores de real para dólar (US$1 = R$2,40) , o ME verificou que seria alcançada a cifra de R$ 302,3 milhões.
No caso dos Jogos Pan-Americanos do Rio de Janeiro, de acordo com o Ministério, o valor orçado do empreendimento foi de R$ 229.379.602,00, razoavelmente menor que a média despendida pelos países acima citados.
Outra alternativa levantada seria instalar os participantes na rede hoteleira da cidade do Rio de Janeiro. Levantamentos realizados pela Coordenação-Geral de Recursos Logísticos atingiu o custo médio de R$ 311,33 por leito, resultando nos gastos de R$ 43.664.032,50.
Além do valor acima ser expressivamente superior ao cobrado pela PAN-2007, os compromissos assumidos com a ODEPA seriam descumpridos, o que certamente acarretaria em outras diversidades e dificuldades que a organização dos Jogos teria de se deparar.
Deste modo, o MINISTÉRIO DOS ESPORTES optou por aceitar o preço estipulado pela PAN-2007, R$ 25 milhões.
III.1.2 - Das ações do CO-RIO no que diz respeito ao valor orçado pela "locação" da Vila Pan-americana
Defendem que é de conhecimento geral que, para se imputar o débito ao agente, é necessário que exista nexo de causalidade entre a conduta praticada ou que deveria ser praticada e o evento danoso. Ou melhor, é elemento indispensável o nexo entre o fato e o dano. 
Argumentam ser incontroverso que a relação jurídica firmada entre a PAN-2007 e o CO-RIO é um contrato regido pelo Direito Privado. Assim, de um lado temos a empresa construtora, que assinalou preço que considerava justo, e de outro o comitê organizador dos Jogos, que carecia do espaço para alocar os participantes do evento esportivo.
Defendem que o CO-RIO somente aceitou "pagar" o preço de R$ 25 milhões em razão do ME ter elaborado estudo e ter afirmado que o preço estava compatível com o de mercado.
Colocam a expressão "pagar" entre aspas em razão de que os recursos utilizados não partiram do CO-RIO, mas sim da União. Nesta linha, aduzem que quem pagou pela "locação" da Vila Pan-americana foi a própria União, por meio do Governo Federal e do ME. Do Governo Federal, em razão da edição da Medida Provisória 217, de 27 de setembro de 2004. E do ME, em decorrência do Convênio/ME/CO-RIO 171/2004.
Destacam novamente o objetivo do referido convênio no termo "transferência de recursos", a partir qual concluem que o CO-RIO não se obrigou a pagar essa quantia. O comitê se obrigou a repassar as quantias do Convênio/ME/CO-RIO 171/2004 à PAN-2007.
Consideram isso extremamente importante, vez que o presente feito só existe em razão de que os recursos utilizados serem de origem pública para "pagamento" de uma avença particular.
Frisam que o ME detém corpo técnico para verificar se o preço requerido estava de acordo com as especificações de mercado, tanto é que assim o fez. O mesmo não se pode dizer do CO-RIO, que foi criado exclusivamente para realizar os Jogos Pan-Americanos Rio 2007.
Alegam que o CO-RIO se apoiou em pareceres técnicos emitidos pelo ME e pela Caixa para firmar o Convênio/ME/CO-RIO 171/2004 e o consequente contrato com a PAN-2007, posto que não possuía qualquer qualificação técnica para avaliar a viabilidade do preço cobrado.
Com o fim de corroborar com a impossibilidade do CO-RIO em avaliar o preço cobrado pela PAN-2007, destacam para a ampla discussão que gira em torno do presente feito, que sempre leva em conta o ineditismo da "locação" de uma Vila Pan-americana.
Defendem que se a própria Caixa teve dificuldades em elaborar um laudo técnico para avaliar o preço de "locação" da Vila Pan-americana, sem levar em conta que este laudo está até o presente momento sendo alvo de intensas críticas por parte de todos (auditores e responsáveis) , questionam como cobrar do CO-RIO, então, uma avaliação prévia. Se hoje, com o apoio da Caixa, já se enfrenta imensa dificuldade em avaliar este imóvel, maior seria a problemática enfrentada pelo CO-RIO, vez que o mesmo não tinha condições técnicas de avaliar uma locação de um simples imóvel, quanto mais de uma Vila Pan-americana.
Assim, concluem que resta incontroverso que o papel do CO-RIO foi intermediário. Foi de mero repassador dos recursos.
Trazem novamente excertos do parecer jurídico juntado no Anexo 9 da defesa, do quais se destacam:
A única iniciativa que lhe incumbia era a de encaminhar a proposta ao Ministério do Esporte.
Não emitiu o CO-Rio qualquer juízo de valor, quanto à pretensão da concedente, não participando, nem mesmo indiretamente, do cálculo realizado.
Seja pela teoria da causalidade adequada, seja pela da causalidade direta e imediata, não está caracterizado o nexo causal entre o suposto prejuízo apurado e a conduta do CO-Rio.
Da atuação do CO-Rio não adveio o resultado.
O que se tem que perguntar é se sem a conduta do CO-Rio o dano não se produziria.
Se é verdade que a autoridade pública não realizou a avaliação, segundo parâmetros adequados do mercado, o que se admite apenas como argumento, é evidente que esta seria a causa direta e imediata do dano, e não a conduta do CO-Rio, ainda que fosse considerada omissiva.
Como já se disse, nem todas as condições são causas, e a falta de avaliação eficiente, por parte da autoridade administrativa é que seria a conduta mais próxima do resultado, interrompendo o nexo causal.
Só se admitiria a responsabilidade do CO-Rio se inequivocamente comprovado que seus representantes se conluiaram com os agentes públicos, para a causa do prejuízo.
Mas nem o TCU sustentou tal fato, pelo que não se pode descobrir, nem com o auxílio de poderosa lupa, comportamento doloso ou sequer culposo dos representantes do CO-Rio.
A Medida Provisória n° 217 / 04 autorizou a verba extraordinária, com destinação certa, em razão do Parecer do Ministério do Esporte, pelo que não tem o TCU competência para discutir sua conveniência ou valor.
E o Convênio só foi celebrado após atestada a avaliação pelo Ministério do Esporte. A única conclusão a que se pode chegar é que não há nexo de causalidade entre a conduta do CO-Rio e o suposto dano causado ao Erário Público.
Reforçam que se o preço não foi devidamente analisado pela Administração Pública, não foram as ações do CO-RIO ou falta delas que causaram o suposto dano ao erário.
Trazem excertos dos acórdãos do TCU prolatados nos processos Processo 003.041/2000-7 e Processo 015.959/2003-8, que tratam da questão de nexo de causalidade, e que a responsabilidade do agente foi afastada.
III.1.3 - Dos supostos danos causados ao erário e os seus autores: Inexistência de qualquer ato do CO-RIO
Defendem que o CO-RIO nada poderia fazer, eis que, conforme mandamento inserido no termo de convênio, transferiu toda a verba recebida em uma pequena fração de tempo.
Deste modo, atendo-se ao fato que resta evidente os autores do suposto evento danoso ao erário (ME e PAN-2007) , não há o que se falar na responsabilização do CO-RIO por atitude de terceiros, eis que o comitê organizador cumpriu claramente com o Termo do Convênio/ME/CO-RIO 171/2004, além de que não tinha como impedir a possível prática de atos irregulares.
III.1.4 - Conclusões
Por todo o exposto até o momento, o CO-RIO entende que há inúmeras justificativas para que seja declarado ilegítimo na apuração do débito no presente feito, tendo em vista que: 
a) A PAN-2007 e a construtora AGENCO estipularam o preço de R$ 25 milhões para "locação" da Vila Pan-americana;
b) O ME realizou estudo e deu pela viabilidade do preço requerido;
c) A Caixa não se posicionou de forma contrária à celebração do convênio e nem ao preço cobrado;
d) Todas as despesas que figuraram como indevidas foram realizadas única e exclusivamente pela PAN-2007 e pela AGENCO, devendo as mesmas serem responsabilizadas pela suposta má aplicação do dinheiro público;
e) O CO-RIO não participou da elaboração do preço, não podendo assim ser responsabilizado pelo suposto sobrepreço, conforme jurisprudência do TCU; e
f) O CO-RIO deu cumprimento integral ao Convênio ME/CO-RIO 171/2004, repassando todas as verbas recebidas à PAN-2007 e de forma imediata.
III.1.5 - Do mérito da TCE
Consideram que o laudo formulado pelos técnicos da Caixa não obedeceu aos termos contidos no item 9.2 do Acórdão 399/2008-TCU-Plenário, o que acarreta na necessidade de elaboração de um novo laudo técnico.
Apresentam um estudo específico sobre a natureza jurídica do contrato celebrado entre o CO-RIO e a PAN-2007, concluindo que possa ter ocorrido um equívoco a respeito da denominação atribuída ao contrato, mas que é notório que o objeto da avença firmada foi a negociação de um Direito Real que a PAN-2007 abriu mão em prol do CO-RIO.
Reforçam que no presente caso, a PAN-2007 cedeu onerosamente o direito de uso de toda a Vila Pan-americana ao CO-RIO, incluindo aí os bens acessórios.
Do referido estudo, concluem que ficou mais que demonstrado que a avença firmada entre a PAN-2007 e o CORIO foi, na verdade, uma cessão de direito real de uso, uma vez que todas as disposições constantes no instrumento contratual fazem clara referência ao instituto do direito real de uso, previsto no inciso V do art. 1.225 do Código Civil.
Acreditam que pode ter ocorrido um equívoco na elaboração do contrato, em que foi utilizado a expressão "concessão de direito real de uso", enquanto desejava-se dizer "cessão de direito real de uso", vez que a própria Lei Civil fala em cessão de direito, quando se refere ao direito real previsto no inciso V do art. 1.225 do Código Civil (v.g. art. 1.393 c/c art. 1.413) .
Destacam o que diz respeito aos deveres, no art. 1.413 do Código Civil, que cabe ao usuário as despesas ordinárias de conservação do bem no estado que recebeu e as prestações e os tributos devidos pela posse ou rendimento da coisa usufruída.
Apresentam também um estudo para demonstrar a diferença entre o contrato firmado entre a PAN-2007 e o CO-RIO, que tratou do direito real de uso, dos contratos de locação comuns e ressaltam o Voto do Ministro-Revisor que reconheceu a peculiaridade do contrato firmado e que o mesmo não pode ser comparado a um contrato de locação.
Concluem então que a avença pactuada não pode ser comparada a um contrato de locação comum, haja vista que este último trata apenas de direitos pessoais, enquanto o primeiro incide também sobre créditos, direitos de autor, patentes de invenção, fundo de comércio e outros valores incorpóreos.
Defendem que o período a ser levado em consideração quando da elaboração do laudo deve ser o período em que o empreendimento seria cedido ao CO-RIO - 2007 - e não o da data do referido pagamento - 2004.
Ademais, não haveria razão lógica para a PAN-2007 firmar um contrato com valores do ano de 2004 sendo que o período a ser efetivamente utilizado seria em 2007. Isto porque se perderia muito dinheiro, pois sem dúvida alguma os valores do ano de 2007 seriam consideravelmente superiores aos do ano de 2004, como de fato foram.
Entendem não restar dúvida alguma que a determinação contida no item 9.8 do Acórdão 81/2006 diz respeito ao período em que efetivamente o empreendimento foi cedido ao CO-RIO e não ao momento do pagamento, vez que o fato do pagamento ter sido realizado de forma antecipada não significa dizer que deve ser levado em consideração os valores da época, mas sim da efetiva utilização dos bens.
Argumentam que se persistir o entendimento de que os valores a serem considerados deveriam ser aqueles de 2004 chegaríamos à seguinte situação esdrúxula: um empreendimento inédito e de valorização muito acima dos padrões normais de mercado seria utilizado no ano de 2007 com valores de imóveis comuns do ano de 2004.
Alegam que a Caixa, quando da elaboração do laudo técnico, trabalha em determinados momentos com valores hipotéticos/possíveis e não concretos. Isto se enxergou quando da elaboração do 4º passo de seu laudo, em que os valores do ano de 2008 (período que o laudo foi elaborado) são transformados em valores do ano de 2004 (data do convênio) .
Assim, defendem que, do mesmo modo que se entende aceitável trabalhar com possibilidades para se orçar um valor no passado, também se pode calcular uma estimativa possível no futuro, vez que as certezas e incertezas vão continuar a persistir da mesma forma.
Com isso, argumentam que se foi possível trazer a um possível valor no ano de 2004, sempre houve a possibilidade de se estimar um valor para o ano de 2007. Alegam que um exemplo simples para isto seria realizar uma média da valorização das locações regionais dos três últimos anos antes da assinatura do contrato (2001, 2002 e 2003) e fazer uma estimativa com esta média para 2007.
Por fim, o CO-RIO requer que seja elaborado novo laudo técnico pela Caixa, posto que o utilizado no presente caso contém vícios insanáveis, pois:
a) foi baseado em contratos de locação de imóveis comuns do ano de 2004, não levando em consideração que a avença firmada era um contrato de direito real de uso, o qual abarca não só os direitos pessoais, típicos dos contratos de locação, mas também outros, que não foram levados em consideração, quando da formulação do estudo cientifico; e
b) não observou a determinação contida no Acórdão 81/2006-TCU-Plenário, que era no sentido da instituição elaborar um laudo com os valores da locação do empreendimento no ano de 2007 e não no ano de 2004, posto que o período de utilização é que deve ser levado em consideração, sob pena de enriquecimento ilícito da própria Administração Pública, que estará se beneficiando de um empreendimento inédito, como a Vila Pan-americana, no ano de 2007, com preço completamente defasado, calculado com base no ano de 2004.
E requer que a empresa Agenco Engenharia e Construções Ltda. seja incluída no rol de responsáveis pelo suposto débito, haja vista que o seu nome consta expressamente como uma das supostos autoras e beneficiárias da má utilização dos recursos públicos repassados pelo Convênio/ME/CO-RIO 171/2004.
IV - Análise das Alegações de Defesa do CO-RIO
No parágrafo único da cláusula primeira do Convênio 171/ME/CO-RIO consta o seguinte:
PARÁGRAFO ÚNICO. Para atingir o objeto pactuado, os partícipes obrigam-se a cumprir fielmente o Plano de Trabalho elaborado pelo CONVENENTE e aprovado pelo CONCEDENTE, o qual passa a integrar este Termo de Convênio, independentemente de transcrição.
Portanto, o representante do CO-RIO assinou o Convênio 171/ME/CO-RIO, na condição do responsável pela elaboração do Plano de Trabalho aprovado.
O CO-RIO não só foi o responsável pela elaboração do Plano de Trabalho, como também pela aplicação dos recursos repassados pelo referido convênio. Com isso, o CO-RIO teve duas oportunidades para evitar a ocorrência de sobrepreço do valor pago pela cessão de uso da Vila Pan-americana. Uma no momento em que recebeu da Agenco a solicitação do valor de R$ 25 milhões, em que o CO-RIO poderia ter analisado a adequação desse montante frente ao mercado, antes de encaminhá-la ao Ministério do Esporte. E outra antes de repassar os recursos recebidos do Ministério do Esporte ou no momento da assinatura do Convênio 171/ME/CO-RIO, quando poderia ter analisado o processo de aprovação do Plano de Trabalho no sentido de se resguardar do pagamento de valor a maior pela cessão de uso da Vila Pan-americana.
Portanto, não prospera a alegação de que os recursos encaminhados pelo ME foram transferidos à SPE Pan 2007 horas depois de recebidos pela União, assim como o argumento de que o CO-RIO não teve responsabilidade pela estimativa de preço para a cessão de uso.
O CO-RIO, na condição de Convenente responsável pelo Plano de Trabalho do Convênio ME/CO-RIO 171/2004, e destinatário dos recursos encaminhados pelo ME, tornou-se corresponsável pela verificação da economicidade do valor pago pelo objeto convenial.
Com relação ao argumento de que locação de imóveis residenciais não foi o objeto do Convênio ME/CO-RIO 171/2004, esclarece-se que a Caixa, de forma conservadora a favor dos defendentes, ajustou as suas análises de avaliação do valor locatício da Vila Pan-americana, de forma a considerar, objetivamente, as peculiaridades do Instrumento Particular de Concessão de Direito Real de Uso e de Assunção de Obrigações e Responsabilidades Recíprocas celebrado entre o CO-RIO e a SPE Pan 2007.
O TCU limitou-se a glosar rubricas consideradas pela Caixa na sua avaliação, mas que não tinham pertinência com o referido instrumento, por se tratarem de obras realizadas pela construtora concedente.
Quanto ao argumento de que o valor de R$ 25 milhões baseou-se em avaliação da Caixa, esclarece-se que não se constata relação de pertinência entre o valor de R$ 25 milhões apresentado pela SPE Pan 2007 e acatado pelo CO-RIO e a avaliação da Caixa, pois esta considerava, à época, o valor de R$ 14,6 milhões pelo aluguel das unidades da Vila Pan-americana (Laudo de Análise de Engenharia 100/04, de 13/08/2004 - TC Processo 004.523/2006-0, Anexo 1, fls. 66-81) .
Neste ponto, cabe trazer o seguinte excerto do Voto do Ministro-Relator, que amparou o Acórdão 994/2011-TCU-Plenário:
O montante de R$ 25.000.00,00 não foi estabelecido em razão do valor devido pela utilização futura da Vila Pan-americana durante determinado período. Esse valor foi fixado em razão do montante exigido pela Caixa para aprovar a operação de financiamento da construção dos imóveis em tela.
A estimativa de hospedagem na rede hoteleira realizada pelo ME não demonstra a pertinência do valor pago pela cessão de uso da Vila Pan-americana, por serem soluções distintas. Afinal, o Rio de Janeiro já havia se comprometido a construir uma Vila para os XV Jogos Pan-Americanos, no Acordo de Responsabilidades e Obrigações para Organização dos XV Jogos Pan-Americanos, firmado em 24/08/2002. Portanto, a comparação com hospedagem dos atletas e comitivas em hotéis não era mais pertinente naquele momento. Esta comparação poderia ser pertinente antes de se decidir pela construção de uma vila de atletas.
A autorização de descentralização de recursos pela União por meio de Medida Provisória 217/2004 não obrigou os responsáveis a pagar pela cessão de uso da Vila Pan-americana valor baseado em justificativa sem comprovação da sua adequação com o mercado.
O laudo solicitado pelo TCU à Caixa (Peça 1, p. 42-53; Peça 2, p. 1-23) , ao contrário do alegado pelo defendente, serviu de base para a verificação do valor razoável de mercado do objeto do Convênio 171/ME/CO-RIO, apurado de forma conservadora, considerando todos os valores condizentes com o Instrumento Particular de Concessão de Direito Real de Uso e de Assunção de Obrigações e Responsabilidades Recíprocas celebrado entre o CO-RIO e a Pan 2007 Empreendimentos Imobiliários S.A.
O representante do CO-RIO alega que não houve exame do Processo Administrativo 58.000.002.187/2004-06, do Ministério do Esporte, e respectiva prestação de contas, mas não traz a sua cópia na defesa. Contudo, o representante do ME, signatário do Convênio 171/ME/CO-RIO, trouxe peças do referido processo administrativo, que foram devidamente analisadas nesta instrução e que comprovam a ausência de amparo objetivo do valor de R$ 25 milhões solicitados pelo CO-RIO e aprovados pelo ME.
A aprovação da prestação de contas, pelo ME, apresentada pela SPE Pan 2007, não comprova a adequação do valor pago pela cessão de uso da Vila Pan-americana com o mercado.
Novamente, quanto à participação do convenente no ato questionado, ressalta-se que o CO-RIO, na condição de Convenente responsável pelo Plano de Trabalho do Convênio 171/ME/CO-RIO e destinatário dos recursos encaminhados pelo ME, tornou-se corresponsável pela verificação da economicidade do valor pago pelo objeto convenial.
Com relação ao nexo causal entre a conduta do CO-RIO e o pagamento com sobrepreço, verifica-se que o convenente recebeu a proposta com o valor de R$ 25 milhões da PAN-2007 desprovido da devida memória de cálculo. Mesmo assim, encaminhou-a ao ME, assumindo, desta forma, a aprovação de valor sobreavaliado, conforme ocorrera. O ME aprovou este valor sem análise específica de sua adequação com o mercado. O CO-RIO assinou o Convênio 171/ME/CO-RIO na condição de convenente responsável pelo Plano de Trabalho, com o valor de R$ 25 milhões, desprovido de memória de cálculo e de análise específica de adequação com o mercado, com o agravante de que a Caixa havia avaliado o aluguel da Vila Pan-americana em R$ 14,6 milhões. Por fim, o CO-RIO recebeu os recursos conveniais e realizou o pagamento do valor total repassado pelo ME ao beneficiário. 
Portanto, o CO-RIO, ao acatar e enviar ao ME o valor solicitado pela SPE PAN 2007 desprovido de memoriais de cálculo, concordar com o procedimento de aprovação do ME ao assinar o Convênio 171/ME/CO-RIO na condição de convenente responsável pelo Plano de Trabalho, e pagar o valor total à PAN-2007, tornou-se corresponsável pelo pagamento de valor sobreavaliado ao particular com recursos federais.
Quanto à responsabilização na esfera civil e criminal, verifica-se que há uma diferença relevante nos processos administrativos do TCU, em que o ônus de demonstrar a boa e regular aplicação dos recursos públicos cabe ao auditado. Ademais, quanto à responsabilização, conforme se constatou na presente análise, o Convenente teve, pelo menos, duas oportunidades de evitar o pagamento a maior pelo uso da vila: ao receber da Agenco e repassar ao ME o Plano de Trabalho sem análise crítica, na condição de responsável convenial por este documento; e por pagar a SPE Pan 2007 um valor aprovado sem análise específica dos fundamentos que o embasaram. Portanto, se o CO-RIO não tivesse sido omisso, o sobrepreço poderia ter sido evitado.
Quanto à análise da Nota 008/2005 do ME, verifica-se que este estudo demonstra a viabilidade econômica da opção pela construção da vila de atletas. Esta demonstração de fato foi necessária para amparar a decisão de se construir uma vila de atletas para atender o compromisso com a ODEPA. Contudo, este estudo não demonstra a adequação do preço pago pela cessão de uso da Vila Pan-americana pelo CO-RIO com recursos federais.
O CO-RIO na condição de Convenente e de responsável pela realização dos XV Jogos Pan-Americanos não pode se omitir dos deveres de cautela inerentes à gestão de recursos federais. Logo, não se pode admitir como justificativa a ausência de corpo técnico para análise da pertinência do montante solicitado, recebido e transferido à PAN-2007. Afinal, não é necessário corpo técnico especializado para constatar que o valor de R$ 25 milhões solicitado pela PAN-2007 estava desprovido da devida memória de cálculo. Deste modo, o CO-RIO assumiu o risco de aceitar valor com sobrepreço.
O CO-RIO, ao assinar o Convênio 171/ME/CO-RIO na condição de Convenente, assumiu o Plano de Trabalho aprovado e desprovido de análise específica da adequação do valor solicitado com o mercado. Tudo isso afasta o argumento de que o CO-RIO teria sido mero intermediário repassador dos recursos.
Quanto à suposta complexidade de elaboração de um laudo técnico para avaliação do preço de "locação" da Vila Pan-americana, ressalte-se que esta demonstração deveria ter sido solicitada previamente da empresa proponente do valor, o que teria minimizado os riscos de ocorrência de sobrepreço e de futuros questionamentos.   
Com relação à impossibilidade de comparação da avença pactuada a um contrato de locação comum, verifica-se que a metodologia adotada pela Caixa no seu último laudo teve o cuidado de considerar as diferenças entre o contrato de cessão de uso da Vila Pan-americana e um contrato de locação, o que resultou na adição dos espaços não-residenciais (subsolos, salões de festas e terreno externo) , assim como na adição de instalações provisórias instaladas pela PAN-2007. Além disso, foram consideradas as despesas condominiais ordinárias e IPTU. Portanto, o débito foi apurado considerando, de forma conservadora, as peculiaridades do contrato de cessão de uso celebrado entre o CO-RIO e a PAN-2007.
Ademais, a metodologia de apuração do valor de mercado de locação de unidades residenciais chegou aos resultados representados na tabela a seguir:
	N.º de quartos
	Intervalo de Confiança de 80%
	Campo de Arbítrio     + 15%

		Limite Inferior
	Médio
	Limite Superior
	Limite Inferior
	Médio
	Limite Superior

	1
	481,97
	538,20
	600,98
	457,47
	538,20
	618,93

	2
	636,97
	688,06
	743,25
	584,85
	688,06
	791,27

	3
	1.064,15
	1.187,95
	1.326,15
	1.009,76
	1.187,95
	1.366,14

	4
	1.480,75
	1.678,72
	1.903,17
	1.426,91
	1.678,72
	1.930,53

Para a presente avaliação, a Caixa considerou o limite superior acrescido do campo de arbítrio. Em seguida, ajustaram os valores selecionados de contratos de locação de 30 meses para 10 meses multiplicando-os por 1,20. Portanto, verifica-se que a metodologia adotada pela Caixa foi conservadora. 
Com relação ao período considerado na pesquisa dos valores de locação de imóveis pela Caixa, novembro de 2004, cabe ressaltar que o pagamento antecipado no mercado de construção civil pressupõe descontos consideráveis, haja vista o comprador estar assumindo o risco de a obra não ser entregue no prazo acordado ou de não ser entregue em caso de falência da construtora.
Conforme destacado pelo Ministro-Relator, a empresa PAN-2007 precisava integralizar R$ 40 milhões para viabilizar a obtenção de financiamento da Caixa. Conseguiu somente R$ 15 milhões junto aos seus sócios, restando R$ 25 milhões. Assim, estabeleceu-se que este valor seria pago pela utilização da vila durante os XV Jogos Pan-Americanos.
Caso a empresa tivesse que buscar este valor no mercado, teria que devolvê-lo aos credores em data futura com juros.
Portanto, não se mostra coerente adotar valores de aluguel praticados em 2007 para justificar o valor pago antecipadamente, em 2004, pelo CO-RIO, com recursos federais, não cabendo solicitar novo laudo técnico de avaliação.
Ademais, no item 9.8 do Acórdão 81/2006-TCU-Plenário, ao contrário do alegado pelo CO-RIO, não se constata qualquer menção no sentido de se adotar o ano de 2007 como base para a pesquisa de preços de referência para a determinação do valor de mercado de aluguel das unidades da Vila Pan-americana.
Com relação à Medida Provisória 217/04, esclarece-se que tanto a MP como a respectiva lei de conversão, Lei 11.093/2005, são atinentes a créditos orçamentários. Não há nada específico sobre a Vila Pan-americana. Além disso, o fato de a lei autorizar a utilização de créditos orçamentários em determinada ação de governo não exclui a responsabilidade do gestor que faz a aplicação dos recursos. Se não fosse assim, somente o Congresso Nacional, detentor da prerrogativa de legislar sobre a matéria, poderia ser responsabilizado por todos os créditos que aprova na Lei Orçamentária Anual e nas leis posteriores que a alteram, como essa decorrente da MP.
Quanto à inclusão da empresa Agenco no rol de responsáveis, não se faz cabível, pois a beneficiária dos recursos pagos pelo CO-RIO foi a SPE Pan-2007 e não a Agenco, pessoa jurídica distinta.
A Sociedade de Propósitos Específicos - SPE PAN 2007 Empreendimentos Imobiliários S/A, foi criada assumindo todas as responsabilidades decorrentes do empreendimento, tendo como ativo o terreno objeto do empreendimento e os direitos creditórios oriundos da comercialização das unidades residenciais e, como passivo exigível, o financiamento da Caixa.
Portanto, conclui-se que as alegações de defesa apresentadas pelo CO-RIO não foram capazes de afastar a sua responsabilidade solidária e o débito apurado.
CONCLUSÃO
Ambos os defendentes, o Sr. André Almeida Cunha Arantes e o CO-RIO, apresentam as suas alegações de defesa no sentido de tentar afastar a sua responsabilidade na aprovação e pagamento do valor de R$ 25 milhões para a cessão de uso da Vila Pan-americana, pelo período de 10 meses, em 2007.
Contudo, conforme a análise procedida nos parágrafos precedentes, verifica-se que elas não foram capazes de afastar a responsabilidade solidária dos defendentes no débito apurado pelo TCU, apontado no Acórdão 994/2011-TCU-Plenário.
O Sr. André Almeida Cunha Arantes, então Secretário Nacional de Esporte de Alto Rendimento, foi signatário do Convênio ME/CO-RIO 171/2004. Este fato demonstra que ele concordou formalmente com os termos do convênio, com o Plano de Trabalho correspondente e com o valor repassado, mesmo que baseado em estimativa feita pela própria empresa beneficiária deste montante, e sem a demonstração objetiva da pertinência deste montante com o mercado.
O então Secretário de Esporte de Alto Rendimento do ME, ao assinar o Convênio ME/CO-RIO 171/2004, baseado em Plano de Trabalho desprovido da memória de cálculo do valor solicitado, assumiu o risco de ocorrência de sobrepreço.
O CO-RIO, na condição de Convenente responsável pelo Plano de Trabalho do Convênio ME/CO-RIO 171/2004, e destinatário dos recursos encaminhados pelo Ministério do Esporte, tornou-se corresponsável pela verificação da economicidade do valor pago pelo objeto convenial.
Com relação ao débito, após análise dos argumentos apresentados, conclui-se que eles também não foram capazes de afastá-lo ou reduzi-lo.
Ressalta-se que o débito apurado, de R$ 5.517.723,46, não decorreu de glosa de despesas condominiais, pelo contrário, as despesas condominiais foram consideradas pelo TCU, conforme se verifica no Voto do Ministro-Relator:
Assim, feitos os ajustes, mostra-se correto atribuir ao objeto do convênio o valor de R$ 19.482.276,54, que corresponde à avaliação da CEF, quanto às unidades imobiliárias, acrescida do IPTU estimado, despesas condominiais ordinárias e utilização dos espaços não residenciais. O débito apurado, então, é constituído da diferença entre valor repassado, R$ 25.000.000,00, e o valor apurado para o objeto, o que resulta em R$ 5.517.723,46. (grifou-se) 
Os valores que deixaram de ser considerados referem-se a obras executadas pela empresa construtora a cargo da SPE PAN 2007, sem relação de pertinência com despesas condominiais.
A comparação do valor pago pela cessão de uso da Vila Pan-americana com a estimativa de valor para a hospedagem dos atletas e comitivas na rede hoteleira se mostra pertinente para análise de viabilidade da opção de se construir a Vila Pan-americana, contudo, não demonstra a adequação do valor de R$ 25 milhões, solicitado pela empresa Agenco, integrante da Sociedade de Propósito Específico PAN 2007, beneficiária dos recursos, para a cessão de uso da Vila Pan-americana, com o mercado.
Neste ponto, cumpre esclarecer que, conforme consta no Voto do Ministro-Relator, que amparou o Acórdão 994/2011-TCU-Plenário:
O montante de R$ 25.000.00,00 não foi estabelecido em razão do valor devido pela utilização futura da Vila Pan-americana durante determinado período. Esse valor foi fixado em razão do montante exigido pela Caixa para aprovar a operação de financiamento da construção dos imóveis em tela.
Além disso, cabe ressaltar o conservadorismo adotado na apuração do valor do débito, a exemplo da consideração do valor total do IPTU estimado pela Caixa, de R$ 1.234.318,92, em vez do valor real pago pela SPE PAN 2007, de R$ 86.906,58, assim como a seleção dos valores de aluguel do limite superior do campo de arbítrio de ± 15% em vez dos valores médios. Ademais, não se descontou o valor decorrente da prorrogação da entrega da Vila Pan-americana ao CO-RIO de 31/1/2007 para 28/2/2007, e do atraso na entrega, que ocorrera em 12/3/2007.
O Sr. André Gustavo Richer e a SPE PAN 2007 Empreendimentos Imobiliários S.A. - SPE PAN 2007 não apresentaram as suas alegações de defesa. Com isso, cabe considerá-los revéis, dando-se prosseguimento ao processo, nos termos do art. 12, § 3º, da Lei 8.443/92.
Por fim, conclui-se que os elementos constantes dos autos não permitem concluir pela boa-fé dos responsáveis, cabendo propor o julgamento definitivo de mérito pela irregularidade das contas, nos termos do art. 202, § 6º, do Regimento Interno do TCU.
PROPOSTA DE ENCAMINHAMENTO
Ante o exposto, submetem-se os autos à apreciação superior propondo:
rejeitar as alegações de defesa apresentadas pelo Sr. André Almeida Cunha Arantes,  CPF XXX.293.598-XX, e pelo Comitê Organizador dos Jogos Pan-americanos Rio-2007 S/C Ltda - CO-RIO, CNPJ 05.641.145/0001-95;
considerar revéis o Sr. André Gustavo Richer, CPF XXX.749.867-XX, e a SPE PAN 2007 Empreendimentos Imobiliários S.A, CNPJ 06.337.750/0001-30;
com fundamento nos arts. 1º, inciso I, 16, inciso III, alínea 'b' da Lei 8.443/92, c/c os arts. 19 e 23, inciso III, da mesma lei, e nos arts. 1º, inciso I, 202, § 6º, 209, inciso II, 210 e 214, inciso III, do Regimento Interno, que sejam julgadas irregulares as contas do Sr. André Almeida Cunha Arantes, então representante da Secretaria de Nacional de Esporte de Alto Rendimento do Ministério do Esporte, do Sr. André Gustavo Richer, CPF XXX.749.867-XX, vice-presidente do Comitê Executivo do Comitê Organizador dos Jogos Pan-americanos Rio-2007, do Comitê Organizador dos Jogos Pan-americanos Rio-2007 - CO-RIO e a SPE PAN 2007 Empreendimentos Imobiliários S.A,  condenando-os, solidariamente, ao pagamento de R$ 5.517.723,46 (cinco milhões, quinhentos e dezessete mil, setecentos e vinte e três reais e quarenta e seis centavos) , atualizados monetariamente e acrescidos de juros de mora a partir de 17/11/2004 até a data da efetiva quitação, com a fixação do prazo de quinze dias, a contar das notificações, para que comprovem, perante este Tribunal, o recolhimento da dívida nos termos do art. 214, inciso III, alínea 'a', do Regimento Interno/TCU;
aplicar individualmente aos responsáveis acima identificados e à SPE PAN 2007 Empreendimentos Imobiliários S.A a multa prevista no art. 57 da Lei nº 8.443/92, em função do débito, com a fixação do prazo de 15 (quinze) dias, a contar da notificação, para que comprovem, perante o Tribunal (art. 214, inciso III, alínea "a", do Regimento Interno) o recolhimento da dívida aos cofres do Tesouro Nacional, atualizada monetariamente desde a data do acórdão até a do efetivo recolhimento, na forma da legislação em vigor;
autorize, desde logo, o pagamento parcelado da importância devida em até trinta e seis parcelas, desde que o processo não tenha sido remetido para cobrança judicial, com base no art. 217 do Regimento Interno/TCU;
f) autorize, desde logo, a cobrança judicial da dívida, atualizada monetariamente, a partir do dia seguinte ao término do prazo ora estabelecido, até a data do recolhimento, caso não sejam atendidas as notificações.
O Diretor da Unidade Técnica, com a anuência do titular da Secex-RJ, acolheu em parte da proposta do auditor informante (peça 162/163) . Divergiu apenas em relação a seguinte ponto:
1.	Manifesto-me parcialmente de acordo com a proposta formulada na peça anterior, pois entendo que o Comitê Organizador dos XV Jogos Pan-Americanos Rio 2007 (CO-RIO) e o Sr. Andre Gustavo Richer, vice-presidente desse comitê, devam ter suas responsabilidades excluídas do presente processo.
2.	Conforme se depreende dos autos, o débito está associado ao estabelecimento do valor de R$ 25.000.000,00, em razão do montante exigido pela Caixa para aprovar a operação de financiamento da construção dos imóveis que compuseram a Vila do Pan (Voto que amparou o Acórdão TCU 994/2011-P) . Para justificar o aporte dessa quantia junto à construtora, criou-se a figura do aluguel ou da concessão de direito real de uso, do imóvel pelo período de dez meses em 2007.
3. 	Alega o CO-RIO em sua defesa que teria desempenhado papel de mero intermediário entre a fonte dos recursos (União, por meio do Ministério dos Esportes - ME) e a construtora PAN-2007, beneficiada com os mesmos. Nesse sentido, informa que os recursos repassados ao CO-RIO, oriundos do ME, foram transferidos no mesmo dia à PAN-2007.
4.	Menciona também a Nota 008/2005, elaborada pelo ME, em que o ME analisa a viabilidade do empreendimento, frente a outras opções, e opta por aceitar o valor de R$ 25.000.000,00 para ser repassado à PAN-2007.
5.	Concordo com tais alegações. Toda a construção jurídico-administrativa para o repasse do montante originador do débito parece ter sido criada no âmbito do ME, não havendo nos autos indícios de que o CO-RIO tenha agido de forma a influenciar na ocorrência do débito ou de ter se beneficiado dessa ocorrência. 
6.	Considero também que seria demais exigir do CO-RIO conduta diversa da adotada, pois sua situação real era de intermediário, já que não detinha os recursos e não arcaria com despesas atinentes à construção da Vila do Pan.
Por sua vez, o douto representante do Ministério Público junto ao TCU, Subprocurador-Geral Lucas Rocha Furtado, manifestou-se nos seguintes termos:
A presente tomada de contas especial teve origem na conversão da representação do TCProcesso 030.142/2007-4, conforme item 9.2 do Acórdão 994/2011-TCU-Plenário.
Estabeleceu-se no curso deste processo, inclusive nos votos dos Ministros Relator e Revisor, acesa controvérsia quanto à existência ou não do débito levantado pela unidade técnica.
Prevaleceu, ao final, a proposta de citação dos envolvidos, mesmo porque, como ressaltou o Relator, não se cuidava ainda, naquela etapa processual, da condenação em débito dos responsáveis, mas da conversão do processo em tomada de contas especial, com ampla margem para dilação probatória.
Dada a natureza peculiar do objeto da despesa em exame neste processo, bem como o caráter inédito do arranjo político-administrativo engendrado para possibilitar a realização dos Jogos Pan-americanos Rio - 2007, a matéria suscita, de fato, inúmeras dúvidas.
Por mais denso que seja o emaranhado constituído pelas diversas versões contraditórias, pelas várias interpretações, pelos inúmeros resultados diferentes das muitas avaliações constantes dos autos e até pela troca de acusações entre os responsáveis envolvidos, o fato que deu origem ao imbróglio se destaca de maneira muito evidente, sendo possível identificá-lo e apontá-lo de pronto: não houve prévia e adequada motivação para o valor pago pela cessão de uso da Vila Panamericana.
O voto do Relator do acórdão supracitado aponta evidência contundente e definitiva nesse sentido, razão pela qual transcrevo o excerto pertinente, dispensando-me de nova abordagem do assunto:
O montante de R$ 25.000.000,00 não foi estabelecido em razão do valor devido pela utilização futura da Vila Pan-Americana durante determinado período. Esse valor foi fixado em razão do montante exigido pela CEF para aprovar a operação de financiamento da construção dos imóveis em tela.
 (...) .
"10. A viabilidade técnica do empreendimento foi avaliada e aprovada no Laudo de Análise de Engenharia nº 100/04, de 13/08/2004 (fls. 66 a 81 - Anexo 1) , (...) .
11. No que concerne à viabilidade econômico-financeira, a NT SURIC 018/04, de 17/08/2004 (fls. 82 a 93 - Anexo 1) , verificou que a operação apresentava déficit de fluxo de caixa de R$ 40 milhões e valor presente líquido (VPL) negativo.
11.1 Após estudos, foi indicada como solução a criação de uma Sociedade de Propósitos Específicos - SPE, (...) .
13.1 Diante da necessidade de aporte de R$ 40 milhões na SPE e da sinalização de que a construtora injetaria R$ 15 desses R$ 40 milhões, a Caixa informou que este montante poderia advir sob a forma de recursos financeiros livres de ônus ou por meio de obras não reembolsáveis, devendo caracterizar ambas situações como não exigível.
13.2 Adicionalmente, afirmou que o valor complementar de R$ 25 milhões deveria ser proveniente da internalização de recursos na SPE sob a forma de receitas adicionais próprias do projeto, para satisfazer a condição do VPL positivo" (grifou-se) .
Somente depois de estabelecida a necessidade de R$ 25 milhões é que houve a edição da Medida Provisória nº 217/2004 destinando essa exata quantia para o Ministério do Esporte.
Assegurada essa dotação orçamentária, o CO-RIO aceitou pagar o preço de R$ 25 milhões pela "concessão de direito real de uso" estipulado pela SPE PAN 2007 e firmou, em 05/11/2004, o instrumento particular em que se obrigou a pagar essa quantia, além de formalmente ter solicitado ao Ministério a celebração de convênio para dar suporte financeiro a tal obrigação - convênio este que veio a ser assinado em 10/11/2004 - sem apresentar as devidas justificativas para esse montante.
Como se vê, o preço praticado foi determinado pela necessidade da empresa concedente, tendo em vista a aprovação do financiamento do empreendimento pela Caixa Econômica Federal, e não por alguma avaliação idônea dos bens e serviços oferecidos mediante a cessão em tela. 
Essa constatação constitui, obviamente, razão para suspeitar da justeza dos preços praticados, mas não representa, por si só, evidência de dano. Se os preços não foram fixados de acordo com as condições de mercado, mas de acordo com critério alheio a essa exigência legal, podem ser sim muito maiores do que os devidos, mas podem também ser menores. Está-se diante de flagrante irregularidade na motivação do ato, mas não necessariamente diante de dano e débito, o que somente pode ser apurado mediante a devida avaliação, mesmo que posterior.
O ineditismo da situação traz, realmente, dificuldades para a realização dessa tarefa, fato, no entanto, que não deve ser confundido com autorização para dispensá-la. O esforço ora realizado pela Caixa, pela unidade técnica, pelo Relator e pelo Revisor deveria ter sido assumido previamente pelos responsáveis que efetuaram a despesa. Embora a inexistência de paralelo na comercialização do objeto em tela torne difícil, se não impossível, apontar um valor exato para a cessão da Vila Pan-americana, iniciativas prévias e idôneas nesse sentido emprestariam legitimidade aos preços praticados, evitando as compreensíveis suspeitas que ora recaem sobre eles e sobre a licitude da conduta das pessoas arroladas nesta tomada de contas especial.
Não obstante essa grave e inquestionável falha na motivação e fundamentação da quantia despendida no contrato e no convênio, convenci-me, ante os elementos reunidos nos autos, da impossibilidade de imputação de débito aos envolvidos. As significativas incertezas quanto ao valor tomado como paradigma para o cálculo do superfaturamento contribuem para essa conclusão, mas não constituem sua principal razão, a qual vem situar-se no juízo afirmativo sobre a razoabilidade do preço praticado, cujos elementos de formação serão, acredito, demonstrados até o final desta manifestação.
Cumpre, preliminarmente, proceder a breve síntese da instrução processual.
A avaliação que sustentou a proposta inicial da auditora encarregada da instrução encontrou, a título de valor justo para a remuneração ora discutida, a importância de R$ 14.600.000,00 (peça 1, p. 15) . O cálculo foi realizado a partir do Laudo de Análise de Engenharia nº 100/04, peça integrante do contrato de financiamento do empreendimento junto à Caixa Econômica Federal. 
A mesma instrução ressalvou, porém, que, dada a circunstância de se tratar de imóveis novos e atípicos, a metodologia de avaliação que deveria ser usada, no lugar do método comparativo, é a de remuneração de capital. O valor encontrado, nesse caso, seria de R$ 18.885.333,33. A auditora comparou, ainda, os resultados obtidos segundo parâmetros adotados pelo Conselho Federal de Corretores de Imóveis - Cofeci e pela Associação de Empresas do Mercado Imobiliário - ADEMI/RJ, todos com conclusões diferentes (o cálculo que mais se aproximou dos valores unitários efetivamente praticados foi o que seguiu as orientações da ADEMI/RJ, peça 1, p. 13) . A auditora, no entanto, a partir de considerações sobre a amostra utilizada nesses cálculos, optou em "aceitar o valor apresentado pela Caixa no Laudo de Análise de Engenharia nº 100/04, de 13/08/2004".
O Secretário da Secex/RJ, no entanto, discordou da proposta, por considerar que esses métodos não eram consistentes o bastante, e sugeriu mais uma consulta à Caixa Econômica Federal - CEF, considerada por ele a única instituição federal competente para este desiderato, de modo que ela elaborasse novo laudo técnico. A sugestão foi acolhida pelo Relator e a medida foi determinada pelo Tribunal, com fundamento no art. 101 da Lei 8.443/1992, mediante o Acórdão 399/2008-TCU-Plenário.
A determinação foi atendida pela CEF por meio do laudo LD GIDUR 050/08, peça 1, p. 42, a peça 2, p. 2. Foi atribuído "à concessão do direito real de uso dos apartamentos da Vila Pan-americana" o valor de R$ 20.250.000,00. No entanto, em resposta ao pedido de esclarecimentos formulado pela unidade técnica, a instituição financeira encaminhou o Ofício 1763/2008, peça 4, p. 22-25, consignando novo valor para o objeto em tela, de R$ 23.800.000,00, conforme razões às p. 26-27.
À peça 4, p. 39, a Secex/RJ apontou, em 05/12/2008, pendências no laudo da CEF e sugeriu nova diligência à presidente da instituição, para que encaminhasse "o laudo definitivo referente ao valor atribuído à concessão do direito real de uso da Vila Pan-americana, esclarecendo (...) se o Comitê Organizador dos Jogos Pan-americanos Rio 2007 - CO-RIO apresentou identificação e quantificação dos espaços não-residenciais no empreendimento".
Em 21/05/2009, a CEF encaminhou o Parecer Técnico GIDUR/RJ nº 80/2009 (peça 5, p. 7-20) , que identifica o valor dos espaços não-residenciais localizados na Vila Pan-americana e em suas cercanias, ressaltando que se trata de complementação das informações antes prestadas sobre o valor avaliado referente à locação das unidades residenciais. Apurou-se o preço de R$ 2.454.487,67, atribuído aos subsolos e térreos dos blocos, ao terreno externo e às instalações provisórias.
A instrução à peça 5, p. 38-68 dedicou atenção minuciosa às informações prestadas nos laudos produzidos pela Caixa Econômica Federal. A partir do valor total atribuído pela CEF à concessão do direito real de uso da Vila Pan-americana, R$ 26.254.487,67, a auditora encarregada da instrução realizou o "expurgo do IPTU e das despesas condominiais no cálculo dos aluguéis". 
O IPTU, computado pelo valor estimado de R$ 1.234.318,92, deveria ser desconsiderado, no entendimento da auditora, porque o instrumento particular de concessão de direito real de uso convencionou que caberia à SPE PAN 2007 Empreendimentos Imobiliários S.A arcar com os impostos sobre os imóveis. Foi constatado, além disso, que a importância efetivamente paga no recolhimento desse imposto foi de apenas R$ 86.906,58.
Raciocínio análogo levou à exclusão de mais R$ 8.186.751,99 - valor computado no laudo da CEF a título de despesas condominiais e que fora calculado a partir dos gastos apresentados pela construtora da Vila Pan-americana.  Para fundamentá-la, a auditora argumentou que, de acordo com a Lei do Inquilinato, art. 22, inciso VIII, "o locador é obrigado a pagar os impostos e taxas que incidam ou venham incidir sobre o imóvel, salvo disposição expressa em contrário no contrato". Deduziu daí e da ausência de disposições contratuais em contrário que "essas despesas seriam de assunção exclusiva do locador" e que, por isso, não deveriam "recair sobre o valor estimado dos aluguéis". A auditora ponderou, ainda, que, "aliado a isso, o exame da documentação demonstrou que nem todas [as despesas intituladas com de natureza condominial] poderiam ser consideradas despesas ordinárias de responsabilidade do locatário". Fariam jus a tal classificação, a seu ver, de acordo com a natureza dos gastos descritos nas notas fiscais apresentadas pela empresa construtora da Vila, despesas que somavam, nominalmente, apenas R$ 400.397,36. A instrução informou que tal valor equivaleria, na data do pagamento (Novembro de 2004) , a R$ 351.812,11 (deflacionados pelo IPCA) .
O valor atribuído pela CEF à locação dos espaços não-residenciais também não foi aceito na instrução, conforme razões explanadas na peça 5, p. 62-63. A auditora ponderou que os recursos transferidos mediante o convênio tiveram origem na Medida Provisória 217, de 27/09/2004, "destinada a assegurar a utilização, nas épocas próprias, mediante concessão de direito real de uso das instalações e dependências na Vila Pan-americana", acreditando existir aí motivo bastante para autorizar a conclusão de que "a inserção no cálculo total do valor da locação dos espaços nãoresidenciais" representava "duplicidade de custos", "uma vez que estas áreas já fazem parte das instalações e dependências da Vila-Panamericana".
Realizados os "expurgos" considerados cabíveis, a instrução consignou, como "valor de locação avaliado pela CEF com ajustes", a importância de R$ 15.880.376,53, na qual restaram incluídos os montantes considerados verossímeis pela auditora quanto ao IPTU e às despesas condominiais. Sua proposta de citação, no entanto, coerentemente com o raciocínio de que tais parcelas, quer por ordem contratual, quer por comando legal, deveriam ser atribuídas exclusivamente ao cessionário dos imóveis, restringiu-se a admitir, no cálculo do dano, o valor das unidades residenciais, no total de R$ 15.444.807,14.
O Diretor, por sua vez, defendeu a metodologia adotada pela Caixa, a qual considerou, em linhas gerais, correta em suas premissas, "especialmente no que concerne à adição, ao valor apurado de locação, dos custos que normalmente competem aos locatórios, mas que, no contrato em análise, competiram ao locador". Mas, tal como a auditora, entendeu que os custos adicionais considerados no laudo da CEF não se mostraram aceitáveis, razão pela qual endossou os expurgos por ela apontados na instrução. Apontou, então, como valor correto para o objeto de convênio o montante de R$ 15.880.376,53, resultando em débito no valor de R$ 9.119.623,47.
Conforme lembrou o Ministro Revisor no voto complementar oferecido na prolação do Acórdão 994/2011-TCU-Plenário, o Ministro Relator, em seu voto original, concordou, no que tange à quantificação do débito, com a proposta do Diretor. Porém, após o pedido de vista, o Relator, sobre o assunto em tela, alterou parcialmente seu entendimento, passando a admitir: a incorporação integral, no preço de mercado do objeto, do valor estimado para o IPTU, R$ 1.234.318,92, e não somente a quantia efetivamente paga a esse título, de R$ 86.906,58; bem como o cômputo do montante de R$ 2.454.487,67, a título de utilização das áreas não residenciais. O dano em apuração foi então reduzido para R$ 5.517.723,46.
O Revisor, no entanto, reafirmou sua insegurança quanto à metodologia utilizada pela Caixa para aferir o valor de todos os direitos inerentes à cessão de direito real de uso da Vila Pan-americana. Embora tenha concordado com a impugnação dos valores apresentados a título de despesas de condomínio, mostrou-se, ainda assim, contrário à realização de citação, em face das dificuldades enfrentadas pela Caixa para a valoração do negócio. Lembrou que a previsão de gastos com aluguéis das áreas não residenciais foi incluída por força de requisição do Ministério dos Esportes. Na ausência de parâmetros próprios para aferição de tal valor, a Caixa buscou as adaptações que estavam ao seu alcance, não esquecendo, porém, de registrar as correspondentes ressalvas. A CEF se utilizou, então, do preço médio que um condômino na região pagaria pelo aluguel de um salão de festas com área média de 79,11 m², não obstante o caso vertente abranger outras dependências e equipamentos, como salão de jogos, piscinas e toda a área do terreno. 
O Revisor apontou, ainda, a margem de erro considerável resultante desse procedimento, evidenciando, além disso, outros direitos atribuídos ao concessionário, em relação aos quais o laudo da CEF, nem minimamente, reconheceu algum valor.
Transcrevo, por pertinente, o correspondente excerto, que expressa com muita clareza a significativa dificuldade ora enfrentada:
9. Assim, conquanto o método utilizado pela Caixa tenha se mostrado legítimo do ponto de vista da busca por uma solução concreta para o caso em exame, o seu resultado não poderia contemplar toda a contraprestação financeira suportada pelo concessionário. Com efeito, outros direitos expressamente concedidos ao CO-RIO em razão do contrato, como o de locar, arrendar ou ceder, impuseram-lhe ônus financeiro não estimável com base em mero levantamento de preços de aluguéis.
10. Se ao concessionário, portanto, era permitido auferir receitas em decorrência desses direitos, os quais não se confundem puramente com uma locação de áreas residenciais e não residenciais, é certo afirmar que a proprietária do imóvel, no caso a Sociedade de Propósito Específico PAN 2007, na figura de concedente, dispôs de rendimento financeiro que lhe era devido por direito incontestável e legítimo. Certamente, não o fez a título gratuito, mas mediante remuneração justa previamente acordada entre as partes.
Em face dessas e de outras considerações, o Ministro Revisor manteve sua proposta original, no sentido da realização de diligência ao Ministério dos Esportes para a identificação dos responsáveis pela análise do valor do crédito solicitado a título do custeio dos aluguéis, bem como da promoção das respectivas audiências pela ausência de crítica tempestiva acerca do referido valor.
O Tribunal, no entanto, mediante o Acórdão 944/2011-TCU-Plenário, optou pela realização da citação, mesmo porque, como já comentado, não se cuidava ainda, naquela etapa processual, da condenação em débito dos responsáveis, mas da conversão do processo em tomada de contas especial, com ampla margem para dilação probatória.
As defesas apresentadas foram examinadas na instrução à peça 161 e no despacho à peça 162, os quais concordaram quanto à efetiva existência de débito no valor de R$ 5.517.723,46. Desta feita, auditor e diretor discordaram tão somente no que tange à responsabilização, propondo o segundo a exclusão do CO-RIO, em razão de acolher a alegação de que essa instituição desempenhou "papel de mero intermediário entre a fonte dos recursos (União, por meio do Ministério dos Esportes - ME) e a construtora Pan-2007, beneficiada com os mesmos".
 Esse quadro sintético da evolução processual expõe a existência de mais pontos de divergência do que de convergência no exame da matéria dos autos, expressando fielmente, a meu ver, as dificuldades de quem transita em terreno desconhecido. No presente caso, contudo, não se trata, apenas, da quase inevitável, embora mais do que desgastada, analogia à expressão "águas nunca antes navegadas". Tal condição, em meu julgamento, não retrata bem a situação ora vivida, a menos que a ela se some a ausência de um confiável sistema de orientação.
Deve-se admitir que não é possível, no caso vertente, encontrar um valor exato, determinável inequívoca e cientificamente, para o preço de mercado do objeto da despesa em exame, pela singela razão de que o objeto em questão não é comercializado ordinariamente, ou seja, não se encontra no mercado. 
Não se cuida da locação de um apartamento. Não se cuida nem mesmo da locação de um prédio inteiro de apartamentos. A bem da verdade, o objeto da despesa não é meramente tornar disponível uma ou muitas unidades destinadas à hospedagem, mas o acolhimento de milhares de atletas, segundo condições precisamente determinadas, desenhadas especialmente a fim de favorecer a realização do chamado "ideal olímpico", o "congraçamento dos povos", a convivência de pessoas de diversos países e de diferentes culturas.
Não fosse esse propósito, quem poderia criticar até mesmo o atendimento da necessidade, quase ao dobro do custo, mediante a contratação de quartos de hotéis, no valor de R$ 43.664.032,50 (ver pesquisa de mercado realizada pela Coordenação Geral de Recursos Logísticos do Ministério dos Esportes, peça 81, p. 44-47) ?  
A preocupação e o esforço da Administração e dos órgãos de controle não podem se voltar, portanto, para a determinação do exato valor além do qual o negócio deva ser considerado ilícito, mas o de impedir a prática de excessos, somente identificáveis, em casos como este, com o auxílio de juízos de razoabilidade, dos quais não se pode afastar nem a subjetividade, nem a consequente necessidade de maior tolerância. A reprovação de determinado ato segundo juízo de razoabilidade alcança, como é sabido, apenas as situações mais extremas.
Nesse contexto é que ganham especial relevância as observações do Ministro Revisor no voto oferecido por ocasião da prolação do Acórdão 944/2011-TCU-Plenário. É muito feliz, por sinal, a expressão por ele então usada, no sentido de que o trabalho da Caixa constitui importante referência para o estabelecimento da ordem de grandeza do valor do negócio praticado, mas não como indicação precisa e dotada de segurança suficiente para a condenação em débito.
Não são poucas, com efeito, as fontes de incerteza. As principais dificuldades já foram apontadas pelo Ministro Revisor. Como visto, o laudo da Caixa não reflete o valor econômico relativo à autorização, pela concedente dos imóveis, de uso das dependências do condomínio e de outras áreas não residenciais para atividades comerciais, inclusive com possibilidade de remuneração do concessionário. 
Mas há outras imperfeições ainda não abordadas sequer pelo Revisor. 
Chamo atenção, inicialmente, para os expurgos realizados pela unidade técnica quanto às despesas apresentadas a título de condomínio. Padecem, a meu ver, de pelo menos três falhas. 
A primeira decorre do fato de que esses expurgos foram realizados apenas a partir do critério subjetivo de razoabilidade da auditora encarregada da instrução do processo, o que, por si só, não é defeito, como acima já mencionado.
Todavia, observei que ela considerou, por exemplo, não ser compatível com a natureza das despesas condominiais o pagamento de conserto de bicicleta, da compra de lâmpadas, de papelaria, do conserto de impressora, da compra de equipamento de informática, entre outros. Ora, em um condomínio nos moldes e dimensões da Vila Pan-americana, o tipo de veículo mencionado não poderia ser útil aos jardineiros e seguranças? Não é possível que um condomínio organize um escritório destinado à contratação e pagamento de pessoal, manutenção dos arquivos correspondentes, expedição de comunicados e, dessa forma, tenha necessidade dos equipamentos e insumos acima citados? 
Esses exemplos, obviamente, são importantes não pelos valores que representam, mas porque ilustram a dificuldade de classificar certas despesas. Ainda que seja possível identificar algumas como sendo claramente compatíveis ou incompatíveis com as despesas de condomínio, haverá outras que ocupam zona intermediária, a variar segundo o critério subjetivo do avaliador, impondo dúvidas inconciliáveis com a certeza requerida para a imputação de débito. Daí a necessidade de maior tolerância.
A segunda falha a que me referi vem da desconsideração de que o valor das despesas condominiais remanescentes ao expurgo, R$ 351.812,11, representa, em média, para os dez meses da cessão dos 1480 apartamentos, cerca de R$ 24,00 por unidade, quantia que pode ser considerada irrisória e irreal, mesmo para o ano de 2004. Ainda mais quando se sabe que as despesas de condomínio crescem conforme a estrutura de que dispõe a área comum, como é o caso, com piscinas, jardins, diversas vias, quadras esportivas etc. Esse valor de R$ 24,00 denota que o exame das notas fiscais foi pautado por extremo rigor, quando a situação vertente, exige, na verdade, maior tolerância.
A terceira falha está na excessiva importância atribuída aos custos do contratado para a reprovação do preço praticado. As despesas efetivamente incorridas têm importância apenas relativa no que diz respeito à formação prévia do preço pactuado. Já ressaltei noutras oportunidades (TCsProcesso 008.477/2008-0 e Processo 014.508/2007-5) que se deve sempre considerar o valor de mercado como parâmetro para o superfaturamento, sob pena de se chegar a ilações precipitadas quando apenas se observam os custos da empresa. 
É possível, numa prestação de serviço, que a empresa contratada tenha oportunidade de operar com custos mais baixos que os usuais em função de circunstâncias especiais que lhe são afetas, não extensivas às contratadas nas condições ordinárias de mercado. Se, nessas circunstâncias, o preço cobrado da Administração corresponder ao praticado no mercado, haveria superfaturamento? Haveria débito? Os gestores deveriam ressarcir o Erário? Creio que não. Neste caso hipotético não se pode, a meu ver, falar em débito, pois não houve efetivo dano ao Erário, tendo em vista que se a Administração fosse diretamente ao mercado não contrataria em melhores condições.
Parece-me que, no caso vertente, a empresa construtora e então proprietária da Vila Pan-americana, percebeu a oportunidade de, aproveitando-se de sua estrutura permanente, desincumbir-se diretamente das tarefas condominiais e, com isso, auferir alguma vantagem econômica. Confrontada, posteriormente, com a necessidade de comprovar as despesas, a construtora apresentou notas fiscais relativas a gastos que, como bem demonstrou a unidade técnica, não podem ser apropriados exclusivamente ao condomínio, fazendo parte do custeio da administração da empresa como um todo.
A unidade técnica procedeu à tentativa de realizar essa apropriação, mas o resultado encontrado mostrou-se, como visto, claramente incompatível com a realidade. A tarefa, com efeito, é muito difícil. A inclusão ou exclusão de despesas se deu, muitas vezes, com base apenas em cogitações, havendo sido exercida, eventualmente, sem parâmetros claros. A auditora impugnou, por exemplo, as despesas com obras. Admitiu, porém, que "um condomínio comumente tem gastos com manutenção". Entretanto, ante a "falta de documentação comprobatória contundente, uma vez que as notas apresentadas referem-se a obras cuja proporção é incompatível com gastos ordinários", "recomendou" que fossem "aceitas algumas despesas constantes de algumas notas fiscais apresentadas".
A solução desse impasse requer, entendo, que seja dado às despesas condominiais o mesmo tratamento aplicado à contratação de serviços, buscando-se preços referenciais de mercado. Não há razão para deixar, nesse contexto, de aplicar às despesas de condomínio o raciocínio usado pelo Relator quanto ao cálculo do IPTU. Importa saber, então, qual seria o valor razoável a considerar, no momento em que foi realizado o negócio, para o concessionário ser dispensado do pagamento da taxa de condomínio nos dez meses em que ocuparia os imóveis. 
Creio não ser impossível determinar o valor de mercado para tal despesa a partir da consideração do valor desembolsado, na mesma época, em condomínios com estrutura semelhante. Alcançaria, certamente, valor muito maior que os R$ 24,00 que resultaram do exame realizado pela unidade técnica. 
Considero pertinente aqui, a propósito, propor verificação alternativa da razoabilidade dos preços ora em exame. Se o valor integral da importância imputada como débito aos responsáveis, R$ 5.517.723,46, fosse admitida como despesas de condomínio, resultaria em acréscimo à taxa média antes calculada, por unidade e para o período de 10 meses, de R$ 372,82, acumulando valor total de R$ 395,82. Não tenho, a partir de referências pessoais que me permitem participar do senso comum sobre esse assunto, dificuldade de, ao menos em princípio, admitir tal valor como razoável, mesmo para o ano de 2004. Era a isso que me referi, no início desse parecer, como elemento principal de convicção no sentido da inexistência de dano.
Se, ademais, forem juntadas a tal juízo positivo sobre a razoabilidade do preço as incertezas antes comentadas, que sinalizam, com grande probabilidade, a eventual subavaliação havida no laudo produzido pela CEF, vejo-me inteiramente impossibilitado de anuir à proposta de imputação de débito às pessoas arroladas nesta tomada de contas especial.
Tudo que foi dito até agora, porém, ainda não esgota as razões para concluir pela inexistência de dano. Outro problema ainda não abordado adequadamente diz respeito às despesas de adaptação e readaptação dos apartamentos destinados aos cadeirantes. A unidade técnica desconsiderou a informação contida no laudo complementar da Caixa, fl. 197, no sentido de que a avaliação não levaria em conta, embora o Ministério dos Esportes houvesse reivindicado, as referidas despesas. Vale notar que o laudo não desconsiderou tais despesas por tê-las como impertinentes ao negócio de cessão de uso, mas por fugirem ao escopo da avaliação que se realizava naquele momento, especificamente voltada aos aluguéis dos espaços não residenciais. 
A unidade técnica, por sua vez, justificou a impossibilidade de computar dita parcela com base no contrato da concessão de uso da Vila e em diretrizes anteriormente fixadas pelo TCU sobre esse assunto, que, por sua vez, também se basearam no mesmo contrato. Porém, a informação contida no laudo dá conta da existência de um acordo adicional e complementar ao contrato, que, portanto, o teria alterado.
Ora, o mero conflito entre as disposições originais e novas do contrato não se constitui em impedimento da sua alteração. O que poderia constituir impedimento para a alteração em tela seriam os termos do convênio. Deles, porém, nada se extrai que seja contrário à realização de despesas de adaptação e readaptação dos apartamentos consideradas indispensáveis a sua utilização pelos atletas portadores de necessidades especiais.
Vislumbro ainda um último fator de incerteza quanto ao laudo da Caixa. Acredito que a súbita demanda por quantidade tão grande de apartamentos quanto a que foi requerida para a realização do evento teria, certamente, em um mercado cuja oferta pode-se supor de baixa flexibilidade, impacto sobre os preços. Trata-se de outro fator de difícil aferição, mas que impõe inquestionável insegurança sobre os preços de referência e assim recomenda, sem dúvida nenhuma, admitir maior margem de erro acerca do preço paradigma. 
Não é possível deixar de considerar, ademais, que o ineditismo da situação enfrentada pelos gestores ensejou dificuldades para o levantamento de preços de referência já reconhecidas pelo TCU, conforme se vê no Acórdão 7340/2010-TCU-Primeira Câmara, do qual destaco excerto do Relatório que reproduziu parecer do Representante deste Ministério Público, Dr. Sérgio Ricardo Costa Caribé, acolhido no voto condutor da deliberação:
Ao tentar fixar referências de preço de mercado para fins de apuração de eventuais débitos, a equipe do TCU encontrou as mesmas dificuldades enfrentadas pelos gestores quando realizaram a sua pesquisa de preços. Todos se defrontaram com um mercado limitado em face da natureza do objeto licitado.
 (...) .
Com relação ao contexto que antecedeu a realização dos Jogos Pan-americanos de 2007, permito-me transcrever excertos do voto condutor do Acórdão 2101/2008-TCU-Plenário, pelo qual o eminente Ministro-Relator Marcos Vinicios Vilaça lançou luz sobre as condições em que se desenvolveu a complexa organização de tão importante evento esportivo internacional, nestes termos:
"[...] apenas em fevereiro de 2007, quase às vésperas dos Jogos, é que se teve a primeira imagem realista dos valores totais a serem despendidos, com a elaboração da matriz de responsabilidades do evento.
17. O documento, elaborado a partir do consenso entre Município, Estado e Governo Federal, estabeleceu a responsabilidade de cada uma das esferas no financiamento e execução das ações a serem realizadas. Esse pode ser considerado o mais importante passo para a concretização dos Jogos. É lamentável que tenha sido elaborado em fase tão avançada dos trabalhos. Se tivesse sido diferente, alguns obstáculos poderiam ter sido mais facilmente superados.
18. Ao longo da preparação para os Jogos Pan-americanos, quando a matriz ainda não havia sido definida, observou-se uma relutância dos envolvidos em cumprir compromissos assumidos anteriormente, o que levou o Governo Federal a intervir, elevando, de forma contínua, sua participação no rateio das despesas.
19. Esse mecanismo de transferência de responsabilidades revelou-se duplamente danoso.
20. Por um lado, a necessidade de preservar a imagem do País, obrigou a União a assumir gastos sempre que necessário. Essa percepção de segurança garantida pelo aporte de recursos federais pode ter retirado dos outros entes a dedicação necessária em alocar parcela de seus orçamentos ao empreendimento, agravando o fenômeno.
21. De outra parte, a assunção dos compromissos de um ente por outro geralmente ocorreu com perda de tempo precioso ou gerou situações inadequadas do ponto de vista do controle do gasto público, como o repasse de recurso para obras em curso ou já executadas.
22. A imagem da série de problemas sofridos nesta área deve permanecer como lição para futuros eventos de igual natureza, a exemplo da Copa do Mundo de 2014 ou, quem sabe, as Olimpíadas de 2016.
[...]
59. Em que pese o ineditismo do evento e o entusiasmo dos envolvidos em sua organização, a falta de planejamento adequado pontuou as ações relacionadas aos Jogos Pan-americanos. Os Jogos, diversamente de outras atividades desenvolvidas pela Administração, têm prazo definido e imutável para sua realização, o que os tornam especialmente intolerantes a atrasos e mudanças de curso.
60. Por não conseguir identificar, desde o início, os órgãos da Administração que, necessariamente, deveriam ser chamados a participar da concepção do evento, os gestores elaboraram projetos básicos deficientes, que tiveram que ser alterados, geralmente com ônus econômicos ou operacionais.
[...]
62. Outro aspecto digno de nota foi a pouca colaboração observada entre as três esferas de governo envolvidas, por vezes em decorrência de divergências partidárias.
63. A atuação do CO-RIO também deve ser objeto de ressalvas. A entidade, de caráter privado, teve dificuldade em gerir de forma adequada os recursos públicos recebidos por meio de convênio, e em adequar-se às exigências e prazos da Lei de Licitações.
64. Neste ponto sou categórico. O Ministério do Esporte, a quem cumpria o papel de principal ator governamental na gestão dos Jogos, foi o maior responsável pelo planejamento precário que permeou o evento. O Estado, o Município e o CO-RIO também são responsáveis." (grifei) 
Estas considerações foram em grande parte aduzidas quando da apreciação do TC Processo 017.127/2007-2, que tratava de indícios de irregularidades na contratação direta da empresa responsável pela produção das cerimônias de abertura e encerramento dos Jogos Pan e Parapan-americanos Rio 2007, ocasião em que este Tribunal, por meio do Acórdão 1250/2009-TCU-Plenário, considerou procedente a representação, mas acolheu as razões de justificativa apresentadas pelos responsáveis, arquivando o processo.
 (...) 
Com o ineditismo do evento, os responsáveis pela organização dos jogos se defrontaram com demandas e consequentes necessidades de contratação bastante distintas daquelas ordinariamente tratadas pela Administração Pública. Isso, sem dúvida, trouxe dificuldades extraordinárias à tarefa de especificar o objeto a ser licitado, visto que a complexidade das demandas acaba por refletir na elaboração do projeto que subsidiará o processo licitatório. Assim, diante do contexto e das características daquele evento de porte internacional, seria até compreensível a existência de falha na especificação do objeto licitado, notadamente aquela concernente à ausência da composição detalhada de custos unitários dos serviços a serem contratados. 
Todos esses fatores, no que tocam à impossibilidade de imputação de débito, levam-me a concordar com o Revisor do Acórdão 994/2011-TCU-Plenário.
Cabe no caso vertente, porém, recuperar as advertências contidas no mesmo Acórdão 7340/2010-TCU-Primeira Câmara:
Não obstante, ponderação dessa espécie somente merece prosperar quando for possível extrair dos autos evidências de que os gestores agiram de forma diligente frente às inquestionáveis dificuldades de se realizar um evento inédito, complexo e de expressiva grandeza. 
 (...) 
O ineditismo do evento, a ausência de experiências anteriores e o sucesso dos Jogos Pan-americanos de 2007 não são, por si sós, suficientes para elidir toda e qualquer irregularidade observada na organização do evento. As dificuldades e desafios que o ineditismo dos jogos impôs aos gestores não são suficientes para justificar, a priori, o afastamento de suas responsabilidades por eventuais prejuízos causados ao erário ou por infrações às normas legais.
Todavia, nos casos em que a análise dos fatos for capaz de revelar a diligência e o empenho dos gestores em bem aplicar os recursos que lhe foram confiados, o contexto desfavorável daquele evento esportivo, já delineado e reconhecido por esta Corte de Contas, pode e deve ser levado em consideração para atenuar ou elidir a responsabilidade por falhas que, em situações ordinárias, não poderia ser afastada. É o que se verifica neste processo.
Embora não concorde que tenha havido dano no caso vertente, parece-me certo dizer que, ao contrário do caso que tomei como paradigma, esse resultado não pode ser atribuído à conduta diligente dos responsáveis pela despesa. Aqui, houve mesmo conduta temerária. É o que faz crer a confessada incompreensão do CO-RIO quanto às responsabilidades que assumiu ao se dispor a gerir recursos públicos, imaginando-se mero repassador do dinheiro, bem assim a notória omissão do Ministério dos Esportes, a despeito da ciência acerca da forma equivocada mediante a qual fora fixado o preço do contrato de cessão de uso da Vila Pan-americana.
Em razão disso, considero que a eventual insubsistência do dano e, por conseguinte, da presente tomada de contas especial, não impede a aplicação das sanções ainda cabíveis, consoante nos ensinam diversos precedentes no TCU, que admitem o retorno do processo a sua natureza original.
Resta ainda necessária, porém, nova reflexão acerca dos critérios que determinaram a distribuição de responsabilidade nesses autos. Discordo, em parte, tanto do entendimento expresso pelo Relator quanto pelo Revisor do acórdão que determinou as citações. 
Convém lembrar a controvérsia que precedeu a decisão que converteu o processo em tomada de contas especial. 
O Relator sustentou, inicialmente, a responsabilização do CO-RIO, do dirigente dessa entidade e da empresa concedente. O Revisor, por sua vez, defendeu a ausência de responsabilidade do CO-RIO, em face da sua posição de mero intermediário e da ausência de evidências de que teria contribuído na formação de preço ora impugnado, identificando conduta ilícita apenas no âmbito do Ministério dos Esportes. 
O Relator, então, reviu sua posição e incluiu a autoridade do ME que assinou o termo de convênio - o Secretário Nacional de Esportes de Alto Rendimento -, o qual, a seu ver, não poderia ter deixado de perceber que o preço estava desvinculado do objeto. Deixou, no entanto, de citar o Ministro dos Esportes, porque não haveria evidência de que ele sabia que o preço estava mal formulado e porque não praticou ato de gestão. Insistiu, contudo, na responsabilização do CO-RIO, considerado por ele o verdadeiro gestor dos recursos.
Nada obstante, no âmbito do Ministério dos Esportes, entendo incabível a condenação do Secretário Nacional de Esporte de Alto Rendimento porque, embora tenha assinado o termo do convênio, ele não era, conforme aduz nas suas alegações de defesa, ordenador de despesas. Assim, como não competiam a ele obrigações na esfera financeira, infirma-se a premissa do Relator de que esse responsável não poderia deixar de saber a forma pela qual haviam sido formulados os preços.
 A propósito, quanto à aprovação da prestação de contas do convênio firmado com o CO-RIO, sua atuação se limitou à expedição de parecer - não de decisão - quanto aos aspectos do cumprimento do objeto relacionados a sua área de atuação - a aplicação do recurso em benefício dos atletas de alto rendimento a serem recepcionados no evento -, havendo constado do documento expressa ressalva no sentido de que, sob o aspecto contábil-financeiro, a matéria dependia da avaliação do órgão competente, a saber, a SPOA, conforme peça 34, p. 30-31. 
Todos esses aspectos, portanto, levam-me a concluir pela exclusão do Sr. André Almeida Cunha Arantes da relação processual destes autos. 
Ressalto, no entanto, que a exclusão da responsabilidade desse gestor não significa a aprovação dos procedimentos havidos no Ministério dos Esportes. Caso a insubsistência do débito não torne, a juízo de Vossa Excelência, inoportuna e antieconômica a medida, seria, no presente momento, ainda aplicável a proposta do Ministro Revisor do Acórdão 994/2011-TCU-Plenário, no sentido da realização de diligência ao Ministério dos Esportes para a identificação dos responsáveis pela análise do valor do crédito solicitado. 
Quanto às alegações do CO-RIO, em que pese as ponderações do Diretor da unidade técnica, peça 162, concordo com o auditor encarregado da instrução, peça 161, que considerou descabida a pretensão de eximir a entidade e o respectivo dirigente de toda e qualquer responsabilidade sobre a gestão dos recursos repassados pelo ME. 
Com efeito, o princípio da legalidade impõe buscar na lei os meios e as formas mediante os quais foi possível o repasse de recursos públicos para a entidade. Não há no ordenamento legal nenhuma previsão ou autorização para transferência de recursos à entidade privada nos moldes imaginados pelo CO-RIO. O papel de mero intermediário de recursos, completamente esvaziado de propósito e de responsabilidade, não tem respaldo na legislação. Mesmo porque não haveria qualquer interesse público nessa intermediação.
A transferência voluntária de recursos públicos a entidades privadas se dá mediante a celebração de convênios, conforme o art. 116 da Lei 8.666/1993. A entidade privada se torna, então, gestora de recursos públicos, cuja utilização deverá obedecer, no que couber, as disposições do referido diploma legal, bem assim seguindo todos os princípios que regem a Administração Pública. 
Dos deveres daí decorrentes, um dos mais importantes é, sem dúvida, o de prestar contas, ou seja, o de demonstrar a boa e regular aplicação dos recursos geridos, nos termos do art. 93 do Decreto-lei 200/1967:
Art. 93. Quem quer que utilize dinheiros públicos terá de justificar seu bom e regular emprego na conformidade das leis, regulamentos e normas emanadas das autoridades administrativas competentes.
Esse artigo está em conformidade com o comando constitucional insculpido no art. 70, parágrafo único:
Prestará contas qualquer pessoa física ou jurídica, pública ou privada, que utilize, arrecade, guarde, gerencie ou administre dinheiros, bens e valores públicos ou pelos quais a União responda, ou que, em nome desta, assuma obrigações de natureza pecuniária.
Não é nem boa nem regular a utilização dos recursos para a aquisição de produtos ou serviços por preços acerca dos quais nada se sabe, admitidos por imposição da contratada, sem demonstração de compatibilidade com o mercado ou com algum outro princípio racional.
Assim, a alegação sobre a posição de mero intermediário na aplicação de recursos públicos não merece guarida, seja por ausência de previsão legal, seja por a entidade haver assumido compromissos em nome próprio, seja porque esvazia tanto de conteúdo sua atuação que, se aceita, traduziria disposição de funcionar como pessoa interposta apenas como pretexto para afastar as exigências formais do regime público do controle da despesa, conclusão da qual resultaria igualmente em sua responsabilização, por ter contribuído com a possibilidade de ocorrência de dano.
Parece-me, nesse contexto, em que entendo devido o afastamento do débito, remanescer a possibilidade tão somente de aplicação de multa ao CO-RIO, se ainda existir, e ao seu dirigente signatário do termo de convênio com o Ministério dos Esportes, Sr. André Gustavo Richer, com fundamento no art. 58, II, da Lei 8.443/1992. 
É digna de nota, por fim, a menção feita nos itens 12 a 16 da instrução - embora sem que dela se tenha extraído qualquer consequência - à investigação iniciada no âmbito do Município do Rio de Janeiro com vista a verificar eventual duplicidade de pagamento pelo uso dos apartamentos da Vila Pan-americana, em face da compensação havida a esse título pelo empreendedor mediante a ampliação, promovida pela Câmara Municipal do Rio de Janeiro, dos direitos construtivos dos edifícios relativos à Vila Pan-americana. Os trabalhos foram, aparentemente, interrompidos sem conclusão mediante a revogação do decreto municipal que havia determinado as providências cabíveis. Não há notícia nos autos das causas dessa interrupção. De qualquer maneira, penso que a suposta compensação não seria viável, porque esbarra na circunstância de que a matéria de competência daquela Casa Legislativa - a produção de leis - não poderia constituir objeto de negócio jurídico.
Ante o exposto, manifesto-me em dissonância parcial com ambas as propostas oriundas da unidade técnica, por entender que: não subsiste o dano apontado na citação; o processo deve ser reconvertido em representação; deve ser excluída a responsabilidade do Sr. André Almeida Cunha Arantes; deve ser mantida a responsabilidade do Comitê Organizador dos Jogos Pan-americanos Rio-2007 - CO-RIO e do Sr. André Gustavo Richer, aplicando-se a ambos a multa do art. 58, inciso II, da Lei 8.443/1992. 
Nada obstante, caso tidas por inválidas as considerações ora tecidas quanto à insubsistência do dano, proponho, acolhendo parcialmente a proposta de encaminhamento da unidade técnica, o julgamento pela irregularidade das contas do CO-RIO e do Sr. André Gustavo Richer, com a decorrente condenação, em solidariedade com a SPE PAN 2007, ao pagamento de débito e da multa do art. 57 da Lei 8.443/1992. 
Estando os autos conclusos em meu gabinete, André Gustavo Richer e o Comitê Organizador dos Jogos Pan-Americanos Rio 2007 requereram juntada de documentos às peças 167 e 170, contendo decisões judiciais relativas aos mesmos fatos tratados nesta tomada de contas especial:
- acórdãos proferidos em 27 de novembro de 2013, pela Sétima Turma Especializada do Tribunal Regional Federal da 2ª Região, respectivamente nos autos de Agravos de Instrumento 2013.02.01.012878-7 e 2013.02.01012879-9, os quais anularam decisão preferida por juízo da Vigésima Primeira Vara Federal da Seção Judiciária do Estado do Rio de Janeiro, que havia conhecido da ação movida pelo Ministério Público Federal em face do requerentes por suposta prática de ato de improbidade administrativa na execução do Convênio ME/CO-RIO 171/2004, por ausência de indicação do ato ilícito a eles imputados;
- decisão proferida pelo Juízo da 21ª Vara Federal do Rio de Janeiro, em de 22 de maio de 2014, em que rejeitou a inicial de ação civil pública cumulada com ação de improbidade administrativa 2011.51.01.0061327, intentada pelo Ministério Público Federal contra André Gustavo Richer e CO-RIO, por ausência de demonstração das condutas tipificadas na Lei 8.429/1992 quanto à intenção de lesar o erário, facilitar ou causar dano à administração.
Em aditamento a suas razões finais (peça 171) , André Almeida da Cunha Arantes requer exclusão do polo passivo da presente relação processual e consequente arquivamento dos autos em relação ao responsável, em razão de decisão proferida pelo Juízo da 21ª Vara Federa do Rio de Janeiro que reconheceu a sua ilegitimidade para figura na lide da ação civil pública cumulada com ação de improbidade administrativa 2011.51.01.006132-7, a qual versa sobre os mesmos fatos da TCE.
Por fim, representante legal de André Gustavo Richer noticia falecimento do responsável, ocorrido em 11 de abril de 2018, conforme certidão de óbito à peça 203.

Luiz Fernando de Moraes (27.437/OAB-DF); Ana Paula Macedo Terra (121.153/OAB-RJ); Daniel de Moraes Rego Fairbairn Coelho (152134/OAB-RJ), Sérgio Mazzillo (25.538/OAB-RJ); Rodrigo Magalhães (120.356/OAB-RJ); Guilherme Macedo (172.833/OAB-RJ); Tatiana Candreva Palumo (132.110/OAB-RJ); Pedro Henrique Rebello de Mendonça (149.272/OAB-RJ e 57.788/OAB-DF) e outros.

Subprocurador-Geral Lucas Rocha Furtado.

REPRESENTAÇÃO. MINISTÉRIO DO ESPORTE. COMITÊ ORGANIZADOR DOS JOGOS PAN-AMERICANOS RIO - 2007. CONVÊNIO. SPE PAN 2007 EMPREENDIMENTOS IMOBILIÁRIOS S.A. INSTRUMENTO PARTICULAR DE CONCESSÃO DE DIREITO REAL DE USO E DE ASSUNÇÃO DE OBRIGAÇÕES. PAGAMENTO ANTECIPADO. PLANO DE TRABALHO DEFICIENTE. REQUISIÇÃO DE SERVIÇOS TÉCNICOS ESPECIALIZADOS À CAIXA ECONÔMICA FEDERAL. LAUDO TÉCNICO. AJUSTE DE VALORES. DANO AO ERÁRIO. DÉBITO SOLIDÁRIO. CONVERSÃO EM TOMADA DE CONTAS ESPECIAL. CITAÇÃO. REJEIÇÃO DAS ALEGAÇÕES DE DEFESA. REVELIA DA EMPRESA BENEFICIÁRIA DOS RECURSOS. FALECIMENTO DE UM DOS RESPONSÁVEIS, COM A EXTINÇÃO DA RESPECTIVA PUNIBILIDADE. DÉBITO. MULTA.

TOMADA DE CONTAS ESPECIAL (TCE)

Secretaria de Controle Externo de Tomada de Contas Especial (SecexTCE).

Cuidam os autos de tomada de contas especial oriunda de conversão de processo de representação determinada pelo Acórdão 994/2011-TCU-Plenário (TC Processo 030.142/2007-4, apenso) , em razão de superfaturamento havido em contrato de concessão de direito real de uso de imóveis residenciais e demais dependências da Vila Pan-Americana, firmado entre o Comitê Organizador dos Jogos Pan-Americanos Rio 2007 (CO-RIO) e a Sociedade de Propósito Específico SPE PAN 2007 Empreendimentos Imobiliários S.A, o qual foi custeado com recursos federais do Convênio ME/CO-RIO 171/2004, celebrado entre a União, por meio do Ministério do Esporte, e o CO-RIO.
A ocorrência remonta à própria estruturação da operação de financiamento, pela Caixa, da construção e incorporação imobiliária da Vila Pan-americana, destinada a reunir, em local único, a hospedagem de atletas e representantes de delegações estrangeiras que participaram do XV Jogos Pan-Americanos e Parapan-Americanos, evento esportivo ocorrido na cidade do Rio de Janeiro durante os meses de julho e agosto de 2007. 
Segundo histórico de informações extraídas do relatório que acompanhou o Acórdão 689/2006-TCU-Plenário (TC-Processo 004.523/2006-0) , a viabilidade econômico-financeira do empreendimento dependia do implemento de condições. Entre elas, está a constituição de Sociedade de Propósito Específico - SPE para, na condição de construtora e incorporadora da vila olímpica, assumir todas as responsabilidades decorrentes do projeto, tendo como ativo o terreno e os direitos creditórios oriundos da comercialização das unidades residenciais e, como passivo exigível, o financiamento da Caixa.
No entanto, mesmo com a constituição da sociedade de propósito específico, o estudo de viabilidade econômico-financeira do empreendimento apontou que o projeto ainda apresentava déficit de fluxo de caixa de R$ 40 milhões e valor presente líquido (VPL) negativo, o que, em princípio, inviabilizava a concretização do financiamento pela Caixa.
 Constituída a Sociedade de Propósito Específico SPE PAN 2007 Empreendimentos Imobiliários S.A, essa entidade aportou ao empreendimento recursos próprios no valor de R$ 15 milhões, restando pendente a quantia de R$ 25 milhões que, segundo o agente financeiro, deveria ser proveniente de internalização de recursos na sociedade de propósito específico sob a forma de receitas adicionais próprias do projeto a fim de satisfazer a condição de VPL positivo.
Dessa forma, a solução vislumbrada pela SPE PAN 2007 e pelo CO-RIO para viabilizar o financiamento do empreendimento foi a complementação de recursos federais sob a forma de antecipação de pagamentos pela locação de imóveis residenciais e cessão de uso de áreas da Vila Pan-Americana durante a realização dos Jogos em 2007. 
Estabelecida a necessidade de aporte de R$ 25 milhões ao projeto, foi editada, em 27/09/2004, a Medida Provisória 217 com abertura de crédito extraordinário destinado a custear, no âmbito do Ministério do Esporte, as despesas de participação da União na realização do XV Jogos Pan e Parapan-Americanos.
Assegurada a dotação orçamentária, o comitê organizador dos Jogos (CO-RIO) firmou com a SPE PAN 2007, em 05/11/2004, instrumento particular de concessão de direto real de uso (página 113 do anexo 1 do TC Processo 030.142/2007-4, apenso) em que se obrigou a pagar a quantia de R$ 25 milhões, como retribuição pela utilização das instalações durante o período de 31/01/2007 a 30/11/2007.
O instrumento assim definiu o objeto do ajuste:
4.11. A concessão ora pactuada abrange toda a Vila Pan-americana, aí também incluídas as edificações residenciais, as dependências de uso comum e as áreas de lazer, as quais serão construídas nos lotes (...) , assim como as vias de acesso, assegurado ao CONCESSIONÁRIO o direito de usá-las e delas dispor durante todo o prazo da concessão podendo, inclusive, arrendar, locar e/ou ceder, no todo ou em parte, as instalações de uso comum, casos em que nada será devido à CONCEDENTE a que título for.
O contrato foi inteiramente custeado por recursos federais oriundos do Convênio/ME/CO-RIO 171/2004, celebrado em 10/11/2004, entre a União, por meio do Ministério do Esporte, e o Comitê Organizador dos Jogos Pan-americanos Rio 2007, tendo como interveniente a Caixa Econômica Federal (pág. 198/200 do anexo 2 do TC Processo 030.142/2007-4, apenso) . A fonte orçamentária de recursos foi proveniente da abertura de crédito extraordinário, aprovada pela Medida Provisória 217, de 27/9/2004, posteriormente convertida na Lei 11.093/2005.
Tão logo os recursos do convênio foram descentralizados pelo Ministério do Esporte ao CO-RIO, o comitê organizador dos Jogos realizou, em 17/11/2004, transferência da totalidade da quantia de R$ 25.000.000,00 à SPE Pan 2007. 
O valor da concessão havia sido estimado pela construtora da Vila Pan-Americana, Agenco Engenharia e Construções Ltda, a qual também é empresa coligada da SPE PAN 2007. 
Consoante apurado nos autos da representação, os responsáveis do Ministério do Esporte e do CO-RIO não realizaram devida avaliação prévia da adequação dos valores estimados pela construtora Agenco, tendo, assim, aprovado o termo de convênio e realizado a transferência de recursos à SPE PAN 2007 sem qualquer crítica quanto à economicidade da quantia ajustada. Dessa forma, os responsáveis assumiram risco de eventual sobrepreço e superfaturamento do ajuste, com dano ao Erário. 
Teria ficado evidente que a quantia de R$ 25.000.00,00 não foi estabelecida em razão do valor devido pela utilização futura das unidades residenciais e das demais dependências Vila Pan-americana durante determinado período, mas para que a SPE PAN 2007 internalizasse recursos próprios projeto a fim de tornar o objeto financiável pela Caixa. 
Tendo em vista a existência de avaliações preliminares com valores significativamente díspares, o Tribunal, no intuito de obter estimativa mais precisa e segura, requisitou à Caixa Econômica Federal, com fundamento no artigo 101 da Lei 8.443/1992 (Acórdão 399/2008-TCU-Plenário) ,  a realização de serviços técnicos especializados de elaboração de laudo de avaliação dos valores de locação dos imóveis e da cessão de uso de área das demais dependências da Vila Pan-Americana, no período especificado no Convênio/ME/CO-RIO 171/2004, tendo como data base novembro/2004. 
Após avaliação da Caixa (pág. 3 do anexo 3 e pág. 208 do volume 1, ambos do TC Processo 030.142/2007-4, apenas) , o Tribunal, de forma conservadora, acresceu ao valor aferido pela CEF estimativa de despesas ordinárias de condomínio, de Imposto Predial e Territorial Urbano (IPTU) e de locação de espaços não-residenciais, chegando à quantia de R$ 19.482.276,54.
Dessa forma, a representação apurou dano ao Tesouro Nacional de R$ 5.517.723,46. Esse valor resulta da diferença entre a quantia de R$ 25.000.000,00, repassada pela Ministério do Esporte (ME) ao CO-RIO mediante Convênio/ME/CO-RIO 171/2004 e integralmente paga à SPE PAN 2007 por meio do contrato de concessão de direito real de uso, e o valor de R$ 19.482.276,54, referente à avaliação técnica feita pela CEF, acrescido de despesas estimadas de IPTU, de gastos ordinários de condomínio e de utilização dos espaços não-residenciais.
Mediante Acórdão 994/2011-TCU-Plenário, o Tribunal conheceu da representação para, no mérito, considerá-la procedente. Determinou a conversão daqueles autos em tomada de conta especial e ordenou a citação dos responsáveis solidários André Almeida Cunha Arantes, então titular da Secretaria Nacional de Esporte de Alto Rendimento do Ministério do Esporte, André Gustavo Richer, vice-presidente do Comitê Executivo do Comitê Organizador dos Jogos Pan-Americanos Rio-2007, o Comitê Organizador dos Jogos Pan-americanos Rio-2007 e a SPE PAN  2007 Empreendimentos Imobiliários S.A, a fim de apresentarem alegações de defesa ou recolherem aos Tesouro Nacional o valor de R$ 5.517.723,46, atualizados monetariamente a partir de 17/11/2004, na forma da legislação em vigor.
Regularmente citados (peças 44 a 47) , os responsáveis André Almeida Cunha Arantes, André Gustavo Richer e o Comitê Organizador dos Jogos Pan-Americanos Rio 2007 (CO-RIO) compareceram aos autos para apresentar defesa cujas manifestações são expostas a seguir. A Sociedade de Propósito Específico SPE PAN 2007 Empreendimentos Imobiliários S.A. permaneceu silente, não tendo apresentado defesa ou recolhido do débito a ela imputado.
Em sua defesa (peça 81) , o responsável André Almeida Cunha Arantes alega que a verificação da compatibilidade dos valores ajustados para antecipação de pagamento do contrato de concessão de direito real de uso da Vila Pan-Americana foi conduzida, à época, pela Secretaria Executiva do Ministério do Esporte, conforme processo administrativo 58.000002.187/2004-06. 
Argui que não dispunha de conhecimentos técnicos para contrapor à avaliação do órgão ministerial. Mesmo assim, declara ter solicitado manifestação da Consultoria Jurídica do Ministério do Esporte sobre a adequação do valor da concessão de uso da Vila Pan-Americana.
Com fundamento no Enunciado 71 da Súmula de Jurisprudência do TCU e no Regimento Interno do Ministério do Esporte à época vigente, requer a exclusão do polo passivo da relação processual, uma vez que, na condição de Secretário Nacional de Esporte de Alto Rendimento, não tinha atribuição de ordenar as despesas objeto do Convênio ME 171/2004. 
Afirma que incumbia ao CO-RIO gerir e comprovar a boa e regular aplicação dos recursos públicos federais disponibilizados pelo ajuste de convênio.
Aduz que a Secretaria Executiva do Ministério do Esporte, por meio da Coordenação Geral de Recursos Logísticos, promoveu pesquisa de preços de mercado junto rede hoteleira na cidade do Rio de Janeiro, a fim de mensurar os gastos com hospedagem de atletas e demais membros das delegações participantes do XV Jogos Pan-americanos e Parapan-Americanos Rio 2007, tendo estimado o valor de R$ 40.550,732,50. Dessa forma, observa que o valor estimado para contrato de concessão - R$ 25 milhões - é 38% inferior ao aludido preço de referência.
Argumenta que o valor da concessão de direito real de uso é compatível com o custo de oportunidade oriundo da aplicação no mercado financeiro do valor imobilizado da construção da Vila Pan-Americana pelo período de vigência do contrato de cessão.
Sustenta, ainda, a conformidade do valor da concessão com as estimativas do parecer técnico da Caixa GIDUR/RJ-186/2008 e da Nota Técnica 10 do Ministério do Esporte.
Considera que deveriam ser inclusos na estimativa de preço do contrato de concessão de direito real de uso da Vila Pan-Americana a previsão de gastos com água, esgoto, energia elétrica e imposto predial urbano, os quais foram posteriormente custeados pela União por meio do Convênio ME 84/2007. 
Afirma que a antecipação de pagamento de R$ 25 milhões na concessão de direito real de uso das instalações da vila olímpica foi condição imposta pelo empreendedor - SPE PAN 2007, a qual estava fora da esfera de vigilância funcional do defendente. 
Argui ausência de conduta funcional dolosa ou culposa diante do fato de representantes da União, com capacidade decisória, terem acolhido o modelo de negociação imposto e ajustado pelo Comitê Olímpico Brasileiro (COB) com o CO-RIO e a SPE PAN 2007.
Sustenta que o Ministério do Esporte se defrontava com situação peculiar que reclamava solução imediata e apta a honrar compromisso assumido pelo país na realização do evento desportivo, não havendo outra alternativa para concretização do empreendimento da Vila Pan-americana.
O Comitê Organizador dos Jogos Pan-Americanos Rio 2007 (CO-RIO) , por meio da defesa protocolada às peças 66/77 e 98, invoca a ilegitimidade passiva para figurar nos autos da tomada de contas especial. 
Alega ter atuado como mero repassador dos recursos do Convênio ME 171/2004 à SPE PAN 2007. Aduz, ainda, não ser responsável pela respectiva prestação de contas por não haver ordenado as despesas relativas ao contrato de concessão e não ter sido beneficiário dos valores transferidos.
Afirma que preço de pagamento antecipado do contrato de concessão de direito real foi estimado pela SPE PAN 2007 e aprovado pelo Ministério do Esporte e pela Caixa com base em cálculo paramétrico do custo por leito da construção de outros empreendimentos semelhantes e de custo de hospedagem em rede hoteleira.
Defende a natureza privada da relação contratual estabelecida entre a SPE PAN 2007 e o CO-RIO. Nessa vereda, incumbia à empresa construtora ofertar ao comitê organizador dos Jogos preço que considera justo pela locação de imóvel residencial e utilização do espaço da vila olímpica.
Considera que qualquer aferição posterior da concessão de uso da vila olímpica seria imprestável e fugiria à busca da verdade material, uma vez que a locação de imóveis não foi objeto do Convênio ME 171/2004.
Assevera que a União, ao editar a Medida Provisória 217, de 27/9/2004, que aprovou abertura de crédito extraordinário em favor do Ministério do Esporte, não realizou qualquer estimativa prévia do custo da concessão de direito real de uso da vila olímpica.
Informa que o Ministério do Esporte, além de verificar a compatibilidade do preço do contrato de concessão de uso da vila olímpica, aprovou a prestação de contas do Convênio do ME 171/2004.
Afirma não existir indícios de dolo ou locupletamento por parte do CO-RIO, tampouco nexo causal entre a conduta do convenente e o evento danoso que pudesse arrolar a sua responsabilidade solidária.
Salienta que a adoção de outra alternativa implicaria dificuldades na organização dos Jogos e risco de descumprimento dos compromissos assumidos pelo Brasil perante a Organização Desportiva Pan-Americana (ODEPA) . 
Protesta pela realização de novo trabalho pericial, uma vez que o laudo da Caixa requisitado pelo Tribunal não obedeceu às condições estabelecidas no item 9.2 do Acórdão 399/2008-TCU-Plenário ao estimar o valor contrato de concessão com base nos preços de locação de imóveis em 2004. Sustenta que a CEF deveria considerar o período em que as instalações da vila olímpica foram efetivamente cedidas ao CO-RIO, ou seja, em 2007. Observa, também, que o Tribunal não levou em conta o fato de o contrato de concessão ser de direito real de uso e não de cunho obrigacional.
Requer a inclusão da Agenco Engenharia e Construções Ltda no rol de responsáveis solidários pelo débito, tendo sido empresa construtora beneficiária dos recursos repassados pelo Convênio do ME 171/2004.
Em instrução de mérito lançado à peça 161, o auditor informante propõe: 
considerar revéis André Gustavo Richer e a SPE PAN 2007 Empreendimentos Imobiliários S.A.; 
rejeitar as alegações de defesa apresentadas por André Almeida Cunha Arantes e pelo Comitê Organizador dos Jogos Pan-Americanos Rio-2007 S/C Ltda (CO-RIO) ; 
julgar irregulares, com fundamento nos arts. 1º, inciso I, 16, inciso III, alínea 'b' da Lei 8.443/92, as contas de André Almeida Cunha Arantes, de André Gustavo Richer, do CO-RIO e da SPE PAN 2007, condenando-os ao pagamento de sanção pecuniária individual e, solidariamente, ao ressarcimento ao Tesouro Nacional da importância de R$ 5.517.723,46, na forma da legislação em vigor.
O Diretor de Divisão, com a anuência do titular da Unidade Técnica (peças 162/163) , aquiesce em parte à proposta do auditor.  Todavia, alvitra a exclusão da responsabilidade do Comitê Organizador dos XV Jogos Pan-Americanos Rio 2007 (CO-RIO) e de André Gustavo Richer.
Sustenta que o débito está associado ao estabelecimento do valor de R$ 25.000.000,00, como condição de a Caixa aprovar operação de financiamento da construção dos imóveis que compuseram a Vila do Pan-Americano. Assere que o aporte da quantia junto à construtora teria sido viabilizado por meio de locação e concessão de direito real de uso dos imóveis que integram a vila olímpica pelo período de dez meses em 2007.
Argui que, nessas circunstâncias, o CO-RIO teria atuado como mero intermediário entre a União, por meio do Ministério do Esporte, e a entidade SPE PAN 2007, a quem repassou imediata e integralmente os recursos do convênio. 
Aponta não haver evidências de envolvimento do CO-RIO e de André Gustavo Richer em construir solução jurídico-administrativa para repasse do valor original do débito, ao qual teria sido elaborada no âmbito do Ministério do Esporte. Cita a Nota 008/2005 do ME que aprovou o repasse da quantia de R$ 25.000.000,00 à SPE PAN 2007. 
Defende a inexigibilidade de conduta diversa do CO-RIO e do respectivo Vice-Presidente do Comitê Executivo do órgão coordenador dos Jogos, André Gustavo Richer, pois não detinham os recursos e não arcaram com as despesas atinentes à construção da Vila Pan-Americana.
Em sua manifestação regimental (peça 164) , o Ministério Público de Contas defende a insubsistência do dano, a exclusão da responsabilidade de André Almeida Cunha Arantes, a reconversão dos autos em representação e a aplicação de sanção pecuniária prevista no artigo 58, inciso II, da Lei 8.443/1992 ao Comitê Organizador dos Jogos Pan-americanos Rio-2007 (CO-RIO) e a André Gustavo Richer.
Opina por afastar o débito ante as incertezas e dificuldades verificadas durante o processo de elaboração do orçamento-paradigma utilizado no cálculo do superfaturamento, haja vista as divergências técnicas havidas no âmbito da representação convertida em TCE quanto às despesas que deveriam ou não ser inclusas no laudo de avaliação da Caixa, bem como outros gastos que poderiam ser considerados.
Mesmo diante dessas dificuldades, o MPTCU não considera desarrazoada a diferença a maior de R$ 5.517.723,46, em relação ao orçamento de referência, para o contrato de concessão de direito real de uso. Isso porque, se essa diferença fosse apropriada como despesa de condomínio pelo período de 10 meses, corresponderia a um acréscimo mensal de apenas R$ 372,92 ao valor de R$ 24,00, resultante de rateio das despesas comuns aceitas pelo Tribunal entre as 1480 unidades residenciais da vila.
Pondera não ser cabível a condenação do então Secretário Nacional de Esporte de Alto Rendimento, André Almeida Cunha Arantes, pois, embora tenha assinado o termo do convênio, não era ordenador de despesas e não lhe competia verificar a adequação dos preços ajustados no convênio.
Por fim, o Parquet especializado sugere a responsabilização e aplicação de sanção pecuniária ao CO-RIO, ao respectivo dirigente à época dos fatos, André Gustavo Richer, e à SPE Pan 2007, em razão de irregularidade decorrente de não comprovação da boa e regular aplicação da despesa oriunda do Convênio do ME 171/2004.
Estando os autos conclusos em meu gabinete, André Gustavo Richer e CO-RIO apresentaram alegações finais (peças 167/170) em que requerem a exclusão das respectivas responsabilidades, tendo por fundamento decisões judiciais proferidas pelo juízo da 21ª Vara Federal do Rio de Janeiro e pelo Tribunal Regional Federal da 2ª Região que haviam reconhecido a ilegitimidade passiva dos defendentes para figurarem como réus em ação civil pública, cumulada com ação de improbidade administrativa, movida pelo Ministério Público Federal, em razão ausência de indicação de condutas dolosas e possível prática de ato ilícito que resultou dano ao Erário, decorrente  da execução do Convênio ME/CO-RIO 171/2004.
De igual forma, André Almeida da Cunha Arantes (peça 171) reafirma, em memoriais, pedido de exclusão do polo passivo da relação processual diante de decisão proferida pelo Juízo da 21ª Vara Federal do Rio de Janeiro que reconheceu sua ilegitimidade para figurar na lide da ação civil pública cumulada com ação de improbidade administrativa 2011.51.01.006132-7, a qual versa sobre os mesmos fatos desta tomada de contas especial.
Por fim, uma vez aperfeiçoada a relação processual com a citação válida de André Gustavo Richer em 30/05/2011 (peças 46 e 54) , o representante legal do ex-dirigente do CO-RIO informa posterior falecimento do responsável, ocorrido em 11 de abril de 2018, conforme certidão de óbito juntada à peça 203.
	II
Feita essa apresentação, passo a decidir.
Perfilho a proposta da instrução elaborada pelo auditor federal de controle externo, ante as razões que passo a expor.
Todas as vezes que o Tribunal realiza fiscalização da organização de preparativos para realização grandes eventos que envolva aporte de recursos da União, depara-se com argumentos falaciosos em que o ineditismo do empreendimento, a singularidade do objeto e a inexistência de alternativa justificariam todo tipo de licenciosidade ou menor diligência na execução de gastos públicos.
Ousaria dizer que, em oportunidades da espécie, não é impossível vislumbrar que gestores e terceiros menos escrupulosos já antevejam os ganhos indevidos que possam amealhar ao aproveitar-se de fragilidades de planejamento ou de situações limites que possam comprometer a realização do evento, por absoluta ineficiência do Estado e do comitê organizador.
Esse lamentável e repetido enredo foi verificado nos V Jogos Mundiais Militares, na Copa do Mundo FIFA 2014 e nas Olimpíadas de 2016. Por inépcia dos órgãos públicos e privados encarregados de planejar adequadamente a realização os grandes eventos, sobra à União encargo de, em última instância, socorrer os comitês organizadores a fim de honrar os compromissos internacionais.
Em situações desse naipe, tenho agido com rigor em analisar se efetivamente as singularidades presentes justificariam margens de tolerância mínima na aferição da economicidade de despesas relativas a contratos e convênios, porém jamais o descalabro nos gastos públicos.
O caso vertente não é diverso. Alega-se, em outras palavras, que a necessidade de satisfação das condições de viabilidade econômico-financeira para concretização da operação de financiamento da Caixa à construção Vila Pan-Americana seria pretexto para justificar uma conta de chegada que, por incúria dos gestores público e privado, acabasse por gerar benefícios indevidos ao empreendedor privado. 
Nessa linha argumentativa, o instrumento particular de concessão de direito real de uso dos apartamentos e demais dependências da Vila Pan-Americana, firmado entre o CO-RIO e a SPE PAN 2007, poderia representar uma farsa ao não revelar a real intenção partes contratantes. Estaria, assim, garantida a transferência voluntária de recursos públicos a entidade privada por um valor pré-definido em relação ao qual não se poderia transigir.
Mesmo que seja verdadeira, não posso compartir com essa alegação.
Dado o caráter autorizativo e não-impositivo do orçamento público, a abertura de crédito extraordinário em favor do Ministério do Esporte, operada pela aprovação da Medida Provisória 217, de 27 de setembro de 2004, convertida na Lei 11.093/2005, teve por finalidade destinar recursos à realização dos Jogos Pan-Americanos de 2007. Em momento algum, o diploma legal vinculou os responsáveis do ministério e do CO-RIO a realizar transferência automática de recursos públicos à SPE PAN 2007, desobrigando-os de verificação da adequação do preço do pagamento antecipado da concessão de direito real de uso das unidades residenciais e demais dependências da Vila Pan-Americana.
Fere as mais comezinhas regras de direito financeiro relativas a convênio, a realização de transferências voluntárias da União sem análise prévia da economicidade do objeto pelo órgão concedente, bem como execução da despesa pública pelo convenente, sem as cautelas necessárias quanto à adequação dos gastos.
Se mesmo com a antecipação de pagamento de valor justo e devido para a concessão de direito real de uso, ainda assim, houvesse insuficiência de receita própria a ser aportada pelo empreendedor a fim de viabilizar o financiamento da Caixa para construção da vila olímpica, haveria o agente financeiro e o ente privado buscado outras alternativas legítimas e viáveis para complementá-la, jamais à custa de superfaturamento de serviços. 
Dessa forma, não merecem guarida as alegações de defesa trazidas por André Almeida Cunha Arantes, então Secretário Nacional de Esporte de Alto Rendimento do Ministério Esporte. Ao subscrever o termo de Convênio ME/CO-RIO 171/2004 (peça 7, págs. 2/10) sem a demonstração da pertinência da estimativa feita pela própria empresa construtora- Agenco Engenharia e Construções Ltda - a qual é integrante da SPE PAN 2007, beneficiária final dos recursos, o responsável assumiu risco de aprovar plano de trabalho e realizar a transferência de recursos com sobrepreço e superfaturamento nos serviços a serem custeados pela União.
Não se aplica ao defendente o Enunciado 71 da Súmula de Jurisprudência ao TCU que exclui a responsabilidade de ordenador de despesa que não houver gerido recursos públicos. A responsabilização do agente decorre do fato de haver celebrado termo de convênio destinado a pagamento antecipado de serviços de concessão de direito real de uso das unidades residenciais e demais dependências da Vila Pan-Americana, sem prévia avaliação da compatibilidade da proposta ao valor de mercado, e não por ter sido ordenador de despesa.
A assinatura do termo de convênio foi desprovida de qualquer memória de cálculo com justificativa minimamente plausível acerca a economicidade do valor da contratação pleiteada pela Agenco. Trata-se, a meu ver, de erro grosseiro e culpa grave incorrida pelo gestor, o que não exigiria maiores conhecimentos técnicos para perceber a lacuna de fundamentação do ato. 
A assertiva de que a Secretaria-Executiva do Ministério do Esporte havia realizado levantamento preliminar do custo de hospedagem dos atletas e dos demais membros das delegações com utilização da rede hoteleira do Rio de Janeiro sequer seria capaz de preencher a referida a lacuna, não servindo de base de comparação ao preço proposto para o convênio. Essa opção não poderia ser cogitada em razão de compromisso firmado pelo Brasil perante a Organização Desportiva Pan-Americana (ODEPA) , em 24/08/2002, de construir vila olímpica destinada a abrigar todos os participantes dos Jogos.
Também não houve crítica à justificativa apresentada pela Agenco de que os R$ 25 milhões representariam custo de capital aplicado ao empreendimento, que ficaria paralisado à disposição do CO-RIO pelo prazo de dez meses.
Houvesse o Ministério do Esporte analisado estudo de viabilidade do projeto de construção da vila olímpica, veria que a premissa da empresa proponente não seria verdadeira. Isso porque estudo apresentado pela Caixa, às fls. 23 a 51 do Anexo 1 do TC Processo 004.523/2006-0, de forma conservadora, já projetava velocidade de vendas com alienação de grande parte das unidades residenciais da vila olímpica (73%) antes mesmo da entrega da Vila Pan-Americana e da vigência do contrato de concessão de direito real de uso.
Com efeito, conforme se extrai dos fundamentos do Acórdão 1442/2006-TCU-Plenário, a expectativa projetada pela Caixa foi superada pela realidade pois, em 2006, praticamente todas as unidades residenciais da vila olímpica haviam sido vendidas, o que torna significativamente inferior o custo de oportunidade decorrente de capital imobilizado em relação a pequena parcela do empreendimento, ao contrário do alegado pela defesa de André Almeida Cunha Arantes.
Demais disso, o Poder Público, por meio do Convênio 12/2007, firmado entre a União e o Município do Rio de Janeiro, financiaram obras de infraestrutura da vila olímpica, no montante de R$ 69.046.727,76, conforme relatório que acompanhou o Acórdão 2101/2008-TCU-Plenário, abrangendo as vias internas do empreendimento construído e vendido pela SPE PAN 2007.
Nessas condições, era exigível conduta diversa do responsável, a qual não pode ser relevada por eventual excludente de ilicitude pois não havia suposta orientação hierárquica superior a acomodar franca desobediência à norma legal.
De igual forma, rejeito as alegações de defesa apresentadas por André Gustavo Richer e pelo Comitê Organizador dos Jogos Pan-Americanos Rio 2007 (CO-RIO) . Ao subscreverem o Convênio ME/CO-RIO 171/2004, os referidos defendentes atraíram para si uma plêiade de obrigações de natureza financeira, entre as quais está de comprovar a regular aplicação dos recursos transferidos pela União, por força das disposições dos arts. 70, parágrafo único, da Constituição Federal, 93 do Decreto-lei 200/1967 e 66 do Decreto 93.872/1986, nas quais se insere a verificação da economicidade do gasto público oriundos de transferências voluntárias da União. Ao omitirem-se no dever de zelar pela correta aplicação da despesa, os defendentes assumiram reponsabilidade solidária oriunda de pagamento superfaturado do contrato de concessão de direito real de uso das instalações da Vila Pan-Americana.
A inserção dos referidos agentes na cadeia de causalidade imediata que resultou no dano ora impugnado resulta de dois momentos: quando da elaboração de plano de trabalho de aplicação dos recursos do convênio, ocasião em que foi submetida a proposta da empresa Agenco ao Ministério do Esporte; e no repasse imediato dos recursos à SPE PAN 2007 após a assinatura do termo de convênio e recebimentos dos respectivos valores. 
Em ambas as oportunidades, os responsáveis poderiam evitar a consumação do evento danoso pela verificação da economicidade e ajuste do valor proposto pela empresa construtora para pagamento antecipado da locação e cessão de uso das unidades residenciais e demais dependências da Vila Pan-Americana, antes mesmo da realização da despesa.
Ao contrário do que alegam os defendentes, não há qualquer relação entre a avaliação prévia feita pela Caixa, antes da operação de financiamento das obras de construção da vila olímpica, e o valor de R$ 25 milhões apresentado pela SPE PAN 2007 e acolhido pelo CO-RIO. À época da análise da proposta de financiamento, a empresa pública havia feito levantamento preliminar de R$ 14,6 milhões para aluguel das unidades residenciais da vila Pan-Americana durante a realização dos jogos, conforme Laudo de Análise de Engenharia 100/04, de 13/08/2004 - TC Processo 004.523/2006-0, Anexo 1, fls. 66-81.
Pelas mesmas razões aduzidas na análise da defesa de André Almeida Cunha Arantes, não há qualquer pertinência em utilizar como parâmetro de comparação o custo de hospedagem de atletas e membros das delegações em rede hoteleira da cidade do Rio de Janeiro, estimado no valor de R$ 43.664.032,50, por contrariar premissa estabelecida no Acordo de Responsabilidades e Obrigações para Organização dos XV Jogos Pan-Americanos, firmado em 24/08/2002, quanto à construção de vila olímpica que abrigou todo os participantes do evento desportivo.
Como assinala a instrução, o exame do processo administrativo 58.000.002.187/2004-06 do Ministério do Esporte que deu ensejo à celebração do Convênio 171/ME/CO-RIO e respectiva prestação de contas também não demonstra a existência de estudo que ampare a adequação do valor de R$ 25 milhões solicitados pelo CO-RIO e aprovados pelo ME.
Quanto alegação de complexidade da avaliação do preço de locação e cessão de uso da Vila Pan-americana que, no entender da defesa, demandaria maiores estudos, deveria CO-RIO ter diligenciado para verificação da conformidade do valor proposto pela empresa Agenco Engenharia e Construções Ltda.  antes mesmo celebração do convênio, o que teria contribuído para minimizar riscos de sobrepreço e de futuros questionamentos.   
Sobre a adequação do orçamento-paradigma adotado pelo TCU para aferição da economicidade da avença, afasto as alegações da defesa e os argumentos trazidos no parecer do Ministério Público quanto à impossibilidade de utilização do valor de referência em razão de ajustes feitos pelo Tribunal ao laudo de avaliação da Caixa.  
Aduzo ser absolutamente normal a busca de composição de preços que reflita de forma aproximada e conservadora o orçamento que seria justo para contratação serviços que, pela sua singularidade e magnitude, não sejam usualmente acessíveis no mercado.
Tal é o caso dos grandes eventos, como o que se ora analisa. Não podem as características ímpares e inéditas do empreendimento serem toleradas como salvaguarda para que o Estado admita despesas antieconômicas e ilegítimas, como se delas dependesse o sucesso do evento e a garantia de honrar compromissos internacionais.
Nessas situações ímpares, este Tribunal busca alcançar aproximação de um orçamento-base de preço do contrato a partir da conjunção de serviços que, isoladamente, seriam aferíveis no mercado. Cito como exemplo o contrato de locação e manutenção de móveis, bem assim o contrato de governança e hotelaria da vila olímpica dos atletas dos V Jogos Mundiais Militares, já fiscalizados por esta Corte de Contas.
Apenas na hipótese excepcional de não ser viável a composição de orçamento a partir de vários serviços aferíveis no mercado é que se poderia descartar a quantificação de débito por ausência de critério seguro de estipulação do dano, sem embargo da responsabilização dos gestores por prática de ato ilegítimo e antieconômico.  Entretanto, essa exceção não se aplica ao caso vertente, o qual se pautou em parâmetros conservadores e seguros, como exporei a seguir.
Para aferição do preço de antecipação dos serviços de locação dos imóveis residenciais e cessão de uso de área da Vila Olímpica dos XV Jogos Pan-Americanos do Rio de Janeiro, não haveria como conjecturar a respeito da estimativa de valores de serviços que seriam efetivamente avençados durante a realização do evento desportivo, em 2007, sob pena de desvirtuar a natureza do contrato e dos riscos a ele inerentes.
Por se tratar de antecipação de pagamento de serviços de locação de unidades residenciais e cessões de área de uso comum, o preço somente poderia ser avaliado em novembro de 2004, data em que houve a efetiva transferência de recursos federais para custeio do objeto. Se houve riscos nessa operação, trata-se de álea inerente ao negócio jurídico em que as partes contratantes assumiram ao antecipar recursos de evento futuro e incerto quanto aos seus efetivos rendimentos, a implicar expressivos descontos decorrentes de eventualidade da obra não ser realizada no prazo acordado ou de não ser entregue em caso de falência da construtora.
Portanto, é incabível a tese da defesa de considerar como parâmetro de preços de mercados os valores praticados em 2007 para justificar o pagamento antecipado em 2004. Ao contrário do que alega o CO-RIO, o Tribunal não determinou à Caixa que a pesquisa de preços de referência fosse realizada com base marco temporal da época da realização dos Jogos, senão na data de concretização do instrumento particular de concessão de direito real de uso da vila olímpica. Não seria razoável pretender que os envolvidos na negociação em 2004 pudessem antecipar a realidade do mercado imobiliário três anos depois, em 2007. Assim, necessariamente, qualquer avaliação haveria de tomar por base os valores do mercado em 2004. 
Nesse ponto, pouca importa o nomen iuris e a natureza jurídica da avença, mas a primazia da realidade quanto ao objeto acordado no contrato. É fato que o Tribunal, ao requisitar serviços técnicos da Caixa, empresa pública especializada na avaliação de imóveis, pautou-se em critérios objetivos para se chegar a uma referência de valor a qual, com razoável probabilidade e segurança, não poderia ser excedida, nos termos do artigo 210, § 1º, inciso II, do Regimento Interno do TCU.
A metodologia adotada pela CEF houve por bem considerar as peculiaridades da avença e ser bastante conservadora, tendo a avaliação sido aperfeiçoada pelos ajustes trazidos pelo Tribunal. Ao mapear o preço de locação de unidades residenciais, a empresa pública federal, por meio de método comparativo direto de dados de mercado e com tratamento de dados utilizando regressão linear múltipla, segundo norma técnica, estabeleceu intervalo de confiança de 80% e acresceu ao limite superior do preço de locação uma margem de arbítrio de 15%.
Nessa postura extremamente conservadora, a escolha do limite superior do intervalo de confiança acrescida do limite superior campo de arbítrio justifica-se por um conjunto de fatores positivos que não seriam captados pelo modelo inferencial, tais como: primeira locação; valorização decorrente dos equipamentos e áreas de uso comum da Vila Pan-Americana ser superior à média de dados de mercado; valorização dos quartos em razão de serem suítes; impacto da propaganda em torno da realização dos Jogos, em prol do empreendimento.
Além disso, o preço de aluguel normal, apurado em pesquisa mercadológica e com prazo de duração de 30 meses segundo a Lei do Inquilinato (Lei 8.245/1991) , foi adaptado para o período de 10 meses, abrangendo o evento desportivo e o período de cessão de uso. Dessa forma, foi considerado o valor de contrato de aluguel normal de 30 meses com multa proporcional ao tempo de aluguel não-utilizado correspondente (20/30) x 3 meses, o que corresponde a 2 aluguéis mensais. Esse ajuste implicou acréscimo de 20% ao valor do aluguel mensal normal.
Foram também consideradas na avaliação global as diferenças relativas à cessão de uso de áreas comuns da Vila Pan-Americana. Dessa maneira, foram aditadas despesas relativas à utilização de espaços não-residenciais (subsolos, salões de festas e terreno externo) , bem como acréscimos de gastos oriundos de exploração de áreas com instalações provisórias ou "overlays" durante a realização dos Jogos, tais como tendas, montagem de infraestrutura de instalações hidrossanitárias e elétricas.
Demais disso, as estimativas de despesas ordinária de condomínio e de IPTU também foram inclusas na aferição nos preços de antecipação de pagamento, embora o instrumento de concessão de direito real de uso tenha atribuído o pagamento desses encargos à concedente SPE PAN 2007.
Rejeito os pedidos de exclusão da responsabilidade de André Gustavo Richer, do CO-RIO e de André Almeida da Cunha Arantes ante as decisões judiciais proferidas pelo juízo da 21ª Vara Federal do Rio de Janeiro e pelo Tribunal Regional Federal da 2ª Região que reconheceram a ilegitimidade passiva dos defendentes para figurarem como réus em ação civil pública, cumulada com ação de improbidade administrativa, movida pelo Ministério Público Federal.   
Embora os fatos tratados nas referidas decisões judiciais também se refiram à aplicação de recursos oriundos do Convênio ME/CO-RIO 171/2004, tem fundamento jurídico diverso ao tratado nesses autos por versar sobre conhecimento e processamento de lide que envolve imputação de possível ato ilícito de improbidade administrativa que resultou em dano ao Erário. Segundo consta das decisões acostadas pela defesa, a inicial da ação civil pública movida pelo Ministério Público Federal não teria indicado ou individualizado a conduta dolosa dos responsáveis.
No âmbito do Tribunal de Contas da União, vige o princípio da independência entre as instâncias administrativa e judicial, ressalvada a hipótese excepcional de sentença penal absolutória que reconheça a inexistência do fato ou ausência de autoria, o que não é o caso trazido pelos defendentes. 
Tendo por base as competências deferidas ao Controle Externo pela Constituição Federal e pela Lei Orgânica, o Tribunal apurou e imputou aos responsáveis irregularidade decorrente de grave violação à norma legal de direito financeiro, da qual resultou dano ao Erário. Trata-se de aprovação de plano de trabalho com sobrepreço e realização de pagamento de contrato superfaturado de concessão de direito real das unidades residenciais e demais dependências da Vila Pan-Americana, as quais foram custeadas com recursos federais do Convênio ME/CO-RIO 171/2004. 
No âmbito do processo de controle externo, o elemento subjetivo do ilícito atribuído ao agente não requer a demonstração de dolo, bastando a caracterização da culpa stricto sensu. Nos presentes autos, recai sobre responsáveis culpa grave ou erro grosseiro decorrente da ausência de dever de cuidado objetivo em aprovar transferência voluntária e autorizar aplicação recursos oriundos de transferência voluntária da União sem prévia verificação da economicidade da despesa pública.
Nessas condições, rejeito as alegações de defesa apresentadas por André Gustavo Richer, pelo Comitê Organizador dos Jogos Pan-Americanos Rio 2007 (CO-RIO) e por André Almeida da Cunha Arantes. 
Regularmente instada a exercer o contraditório e a ampla defesa, a Sociedade de Propósito Específico SPE PAN 2007 Empreendimentos Imobiliários S/A não compareceu aos autos para recolher o débito ou apresentar defesa, arcando, assim, com o ônus da revelia, nos termos do artigo 12, § 3º, da Lei 8.443/1992.
Criada com o propósito de viabilizar o financiamento pela Caixa do empreendimento imobiliário, a SPE PAN 2007 é arrolada como responsável solidária por ter sido beneficiária dos recursos federais do Convênio 171/ME/CO-RIO, repassado pelo comitê organizador dos Jogos (CO-RIO) . A sociedade não justificou a adequação dos valores, não tendo apresentado pesquisa ou demonstrativo de cálculo que amparasse a razoabilidade dos valores recebidos. 
	       Uma vez não que não foi comprovada a boa-fé dos responsáveis, julgo, desde logo, irregulares as contas especiais de André Almeida da Cunha Arantes, de André Gustavo Richer, do Comitê Organizador dos Jogos Pan-Americanos Rio 2007 (CO-RIO) e da Sociedade de Propósito Específico SPE PAN 2007 Empreendimentos Imobiliários S.A., com fundamento nos arts. 1º, inciso I, 16, inciso III, alínea 'b', 19, e 23 da Lei 8.443/1992, c/c o artigo 202, § 6º, do Regimento Interno.
Condeno os responsáveis solidários André Almeida da Cunha Arantes, o espólio ou, caso tenha havido a partilha, os herdeiros de André Gustavo Richer, o Comitê Organizador dos Jogos Pan-Americanos Rio 2007 (CO-RIO) e a Sociedade de Propósito Específico SPE PAN 2007 Empreendimentos Imobiliários S.A. ao pagamento da importância de R$ 5.517.723,46 (cinco milhões, quinhentos e dezessete mil, setecentos e vinte e três reais e quarenta e seis centavos) , atualizada monetariamente e acrescida de juros de mora a partir de 17/11/2004 até a data da efetiva quitação, com a fixação do prazo de quinze dias, a contar das notificações, para que comprovem, perante este Tribunal, o recolhimento da dívida nos termos do art. 214, inciso III, alínea 'a', do Regimento Interno/TCU.  De acordo com o Sistema Débito do TCU, o valor atualizado da dívida até a data de 7/10/2019 é de R$ 12.218.446,83.
Considerando que pretensão punitiva no âmbito do Tribunal de Contas da União rege-se pelo prazo geral de dez anos estipulado no art. 205 do Código Civil, cuja contagem se inicia na data de ocorrência da irregularidade sancionada e se interrompe, uma única vez, na data do ato que ordenar a citação, nos termos dos arts. 189 e 202, inciso I, do mesmo diploma legal, conforme entendimento firmado no Acórdão 1441/2016-TCU-Plenário, depreendo que, à exceção do responsável André Gustavo Richer, cujo falecimento ocorreu em 11/04/2018, não houve extinção da punibilidade dos demais responsáveis.
O fato gerador dos pagamentos impugnados ocorreu em 17/11/2004 e a citação dos responsáveis foi ordenada em 20/04/2011, data da Sessão Ordinária do Plenário que aprovou Acórdão 994/2011-TCU-Plenário, interrompendo, assim, a contagem do prazo de prescrição da pretensão punitiva antes do período decenal.
Assim, com fundamento no artigo 57 da Lei 8.443/1992, c/c artigo 267 do Regimento Interno, aplico aos responsáveis André Almeida da Cunha Arantes, Comitê Organizador dos Jogos Pan-Americanos Rio 2007 (CO-RIO) e Sociedade de Propósito Específico SPE PAN 2007 Empreendimentos Imobiliários S.A. sanção pecuniária individual.
	       Ante o exposto, voto por que o Tribunal aprove o acórdão que submeto ao Plenário.
TCU, Sala das Sessões Ministro Luciano Brandão Alves de Souza, em 11 de dezembro de 2019.
WALTON ALENCAR RODRIGUES 
Relator